臺灣苗栗地方法院刑事判決　　　　　　　95年度選訴字第11號
公　訴　人　臺灣苗栗地方法院檢察署檢察官
被　　　告　丁○○
選任辯護人　何邦超　律師
被　　　告　甲○○
指定辯護人　許宏達　律師
被　　　告　戊○○
選任辯護人　劉正穆　律師
　　　　　　徐宏澤　律師
被　　　告　乙○○
　　　　　　丙○○
前列二人共同
選任辯護人　江錫麒　律師
上列被告等因違反公職人員選舉罷免法案件，經檢察官提起公訴
（95年度選偵字第31號），暨移送併案審理（95年度選偵字第39
號），本院判決如下：
    主  文
丁○○共同對於候選人行求賄賂，而約其放棄競選，累犯，處有
期徒刑貳年，併科罰金新臺幣壹佰捌拾萬元，罰金如易服勞役，
以罰金總額與陸個月之日數比例折算，褫奪公權肆年。
甲○○共同對於候選人行求賄賂，而約其放棄競選，處有期徒刑
壹年柒月，併科罰金新臺幣壹佰貳拾萬元，罰金如易服勞役，以
罰金總額與陸個月之日數比例折算，褫奪公權壹年。
戊○○共同對於候選人行求賄賂，而約其放棄競選，處有期徒刑
壹年捌月，併科罰金新臺幣壹佰肆拾萬元，罰金如易服勞役，以
罰金總額與陸個月之日數比例折算，褫奪公權貳年。
丙○○共同對於候選人行求賄賂，而約其放棄競選，處有期徒刑
壹年拾月，併科罰金新臺幣壹佰陸拾萬元，罰金如易服勞役，以
罰金總額與陸個月之日數比例折算，褫奪公權參年。
乙○○無罪。
    犯罪事實
一、丁○○前因傷害案件，經臺灣高等法院臺中分院於民國92年
    11 月6日以91年度上訴字第1924號判決，判處有期徒刑4 月
    ，如易科罰金，以銀元300 元折算1 日，於92年12月11日易
    科罰金執行完畢（構成累犯）。緣乙○○、丙○○、戊○○
    、甲○○均於95年4 月10日登記參選於民國95年6 月10日舉
    行之苗栗縣苗栗市第8 屆市民代表選舉苗栗市第2 選區（下
    稱苗栗市第2 選區）候選人，乙○○、丙○○、戊○○均為
    當時現任之市民代表，其中乙○○曾擔任苗栗市民代表會副
    主席，丙○○則為該代表會現任副主席，戊○○曾為上屆該
    代表會主席，甲○○曾擔任苗栗市勝利里里長，4 人地方政
    治實力均甚深厚，因本屆該選區市民代表有其等4 人表態參
    選，惟僅應選3 人，其中1 人勢必落選，乙○○、丙○○、
    戊○○、甲○○為圖順利當選，均互相萌生使其他候選人退
    選之意思，於95年4 月間，分別至曾擔任苗栗市恭敬里里長
    及市民代表、現為苗栗縣三義鄉戶政事務所課員之丁○○位
    於苗栗縣苗栗市○○里○○路186 號住處拜票，各央求丁○○勸退其他候選人。
二、其間丙○○竟基於對於具有候選人資格行求賄賂及不正利益
    ，而約其放棄競選之犯意，先於同年4 月13日登記截止日前
    之4 月初某日，至甲○○位於苗栗縣苗栗市○○里○○街12
    0 號住處，向甲○○表示：其代表乙○○、戊○○，若放棄
    參選苗栗市第2 選區市民代表，其等每人將交付新台幣（下
    同）60萬元，並全力協助參選本屆苗栗市勝利里里長選舉等
    語（即俗稱搓湯圓或搓圓仔湯），然甲○○並未同意；丙○○再於同年月10日下午1 時許，在甲○○同上住處，仍重申
    前義要求甲○○退選，並表示會予甲○○好處，因甲○○並
    未同意，丙○○即向甲○○表示：「究竟要求多少才退選？
    若不同意，將與乙○○、戊○○共同夾殺你落選」等語，丙○○其間均行求共180 萬元之賄賂，惟甲○○仍不為所動，
    並於同年月10日下午3 時許登記參選。甲○○此時為取得丙○○等人之行求賄賂證據，即委託友人B （依證人保護法規
    定保護之，真實姓名年籍資料詳如真實姓名代號對照表）購
    買錄音筆，準備將來蒐證之用。
三、丁○○因乙○○、丙○○、戊○○、甲○○等人分別央求其
    勸退其餘候選人，乃於95年4 月底某日晚上8 時許，分別邀
    約乙○○、丙○○、戊○○、甲○○至苗栗縣苗栗市○○路
    之「四海小吃店」用餐（以下稱系爭餐敘），甲○○認此聚
    會目的不單純，可能會談及「搓湯圓」乙事，乃攜帶前開錄
    音筆赴約：
（一）席間丁○○分別與丙○○、戊○○、甲○○共同基於對於
      其餘候選人行求賄賂，而約其中1 人放棄競選之犯意聯絡
      ，而為下述行求：要打戰至少要有六、七捆以上（指6
      、70萬元以上），大家看怎麼樣看一個兄（指「面子」之
      意）讓一點點出來，三個人不要這麼辛苦，下雨天還要出
      來哦！那至於說怎樣那是另外一回事啦！是另當別論，為
      了團結地方和諧、為了推動市政不要把氣氛搞壞了。你就
      讓賢啦！還是怎樣，阿彬（指被告甲○○）你的看法如何
      ？最被看好是你等語（見附表一編號16）；志明假如你
      不退，你在多少範圍之內，要讓某一個人沒有意願，大家
      要討論等語（見附表一編號21）；我是希望大家能，其
      中有一個人能達到共識喔，啊另外三個人也要有這個誠意
      啦，希望南苗能夠單純化，... 這次出席應該不會很高，
      不會很高的情況下，４個人搶３席，在座你們四個人，死
      哪一個誰都無法預料啦，因為沒有人說一定可以上的啦等
      語（見附表一編號25）；阿，你們想，堅持要的人，要
      多少（見附表一編號26）；今天不管怎樣你們四位在場
      ，如果談成有共識我們就進一步再談，如果沒有共識吃完
      這一餐就回去打戰囉...... （ 見附表一編號36）；這
      樣子好不好，我來我來，我站在第三者的立場，我來開個
      價，一個人80給一個退的人...... ， 當還有空間，一個
      人80.. ... 你 認為可以嗎？（見附表一編號43）；一
      個人80萬？.... 一 個人80萬？（見附表一編號44）；
      那今天阿彬也已經在你們三個前面講過這句話，他開出的
      150 （指150 萬）可以（見附表一編號84）等語。
（二）丙○○於該餐敘中，對於丁○○表示請各候選人出價予一
      願意退選候選人之提議，丙○○接續基於前述同一行求賄
      賂候選人，而約其中1 人放棄競選之犯意，並與丁○○故
      同基於同一犯行之犯意聯絡，而對於其餘候選人為下述行
      求賄賂之行為：第一，你堅持不退，第二種，你可以退
      也可以不退，第三，你可以退，三種來參考，這三種要選
      擇哪一種？（見附表一編號32、33）。今天如果談不成
      也不要去外面講，出去以後就開始各自打戰，也不要再談
      了（見附表一編號34）如果你這樣講的話，大家還是堅
      持不退，現在我們喬一下，看有誰要出來，看誰有意願嗎
      ，那我們先把這話談出來（見附表一編號37）。既然大
      家不肯退，不要說七、八捆（指70、80萬元）的問題。既
      然沒人退，至少要七、八捆以上。肯有幾個人退，幾個人
      答應出多少才肯退，如果有拿出來看看參考一下等語（見
      附表一編號41）。丁○○、丙○○則共同對於甲○○、乙○○、戊○○均行求至少70、80萬元之賄賂。
（三）戊○○於該餐敘中，對於丁○○表示請各候選人出價予一
      願意退選候選人之提議，戊○○竟與丁○○共同基於行求
      賄賂候選人，而約使其中1 人放棄競選之犯意聯絡，而對
      於其餘候選人為下述行求賄賂之行為：誰要退先講好，
      希望一個人出60萬有可能不可能？（見附表一編號23）。
      這樣吧，誰要退先講好，再來討論....... （見附表一
      編號27）。我們現在講，看誰要退，條件談來，大家談
      ，可不可以接受，談出來就要接受....... 你肯退嗎？
      肯現在來講。阿彬，你現在講一句話，你肯退嗎？你肯退
      我們再來講，不然講這些沒有效....... ，否則的話...
      讓人看笑話（見附表一編號39）。你肯的話，再來談。
      全部都是自己人，你如果說你可以談，再來談（見附表一
      編號40）。（丁○○提議稱：一個人80萬？）我沒有意
      見。（丁○○又稱：一個人80？）可以，我沒有意見、不
      怕（見附表一編號44）。跟你說就是因為沒有人要退，
      要談，大家可以來談，要說個東西來做個參考等語（見附
      表一編號46）。丁○○、戊○○乃共同對於乙○○、丙○○、甲○○候選人均行求80萬元之賄賂。
（四）甲○○於餐敘中，對於丁○○表示請各候選人出價予一願
      意退選候選人之提議，甲○○竟與丁○○共同基於行求賄
      賂候選人，而約使其放棄競選之犯意聯絡，而對於其餘候
      選人為下述行求賄賂之行為：譬如說有意願，我來開個
      價...... （ 見附表一編號42）；我也不是空講，我也
      希望如果有這個機會給我，我可以講到150 （指150 萬元
      ），至於要怎樣我不予置評。只是說有這個機會我可以開
      150 ，不要說大家都不公道，我釋出善意，可以開到150
      沒關係（見附表一編號83）。你們是怎麼樣，我沒有關
      係，譬如他們有說80，我150 可以等語（見附表一編號85
      ）。丁○○、甲○○乃共同對於乙○○、丙○○、戊○○
      均行求150 萬元之賄賂。
四、案經臺灣苗栗地方法院檢察署檢察官指揮法務部調查局苗栗
    縣調查站、苗栗縣警察局刑警大隊深入查證，始循線查獲上
    情，並自動檢舉分案偵查後起訴，及移送併案審理。
    理  由
壹、有罪部分：
一、關於證據能力爭執之決定：
（一）辯護人何邦超、許宏達律師對於證人即同案被告丁○○、
      甲○○、乙○○、戊○○、丙○○於調查站之證述有所爭
      執，認屬被告以外之人於審判外之陳述，屬傳聞證據，無
      證據能力。經查：
    1.按被告以外之人於司法警察官或司法警察調查中所為之陳
      述，除符合刑事訴訟法第159 條之2 或同法第159 條之3
      之例外規定外，應屬傳聞證據，而不得作為證據，此觀刑
      事訴訟法第159 條第1 項、第159 條之2 及第159 條之3
      之規定自明。按被告以外之人於司法警察調查中所為之陳
      述，其證據能力有無，依刑事訴訟法第159 條之2 規定，
      需具備以下之要件：與審判中陳述不符、警詢中之陳
      述具有較可信之特別情況、為證明犯罪事實存否所必要
      者。而所謂警詢中之陳述具有「較可信之特別情況」，解
      釋上係指警詢中陳述之「外部客觀情況」值得信用保障者
      而言，即指陳述在某些特別可信之情況下所為時，虛偽陳
      述之危險性不高，故縱係在審判外之陳述，或未賦予當事
      人之反對詰問權，仍得承認其有證據能力，並非指證人於
      警詢中陳述內容之「可信度」（證明力）很高，否則上述
      第159 條之2 規範之具有較可信之特別情況，將形同具文
      。
    2.查本案證人即同案被告丁○○、甲○○、乙○○、戊○○
      、丙○○於調查站之供述，檢察官並未舉證證明其等於調
      查員調查時所為之陳述，客觀上有何較具可信之特別情況
      ，核與刑事訴訟法第159 條之2 所規定的例外情形亦不相
      符，是證人此部分之證述，應無證據能力。
（二）辯護人何邦超律師對於證人甲○○及秘密證人Ｂ於偵訊中
      之證述，認屬被告以外之人於審判外之陳述，屬傳聞證據
      ，無證據能力：
    1.按被告以外之人於偵查中向檢察官所為之陳述，除顯有不
      可信之情況者外，得為證據，刑訴訟法第159 條之1 第2
      項定有明文。準此，證人於偵查中，凡依法具結作證，向
      檢察官所為之陳述即有證據能力，非謂證人必經交互結問
      之程序，其所為之證言方有證據能力。
    2.經查，證人甲○○及秘密證人Ｂ既於偵查中經檢察官告以
      證人之義務與偽證罪之責任後，經其具結作證，且訊問時
      客觀上亦無詐欺、脅迫、利誘等情形，是其於偵中之證言
      並無顯不可信之情況，其所為之證言自有證據能力。
（三）辯護人何邦超律師對於系爭錄音光碟認無證據能力，何邦
      超律師指摘：系爭錄音光碟，係被告甲○○未得其他共同
      被告同意下侵害共同被告秘密通訊基本權且違反被告對於
      隱私權之合理期待所為。且被告甲○○錄音之目的係為取
      得逼退其他候選人參選之籌碼之不法目的之用，應無證據
      能力云云。辯護人劉正穆律師亦指摘：本件係被告甲○○
      為求勝選刻意蒐證，事前精心籌劃盜錄事宜，不僅預買錄
      音筆，且積極促成候選人齊聚，藉以錄得眾人商議退選之
      過程，被告甲○○更積極發言喊價，意圖誘發被告戊○○
      等人出言行求，如任由被告甲○○以侵害他人權利之顯不
      相當方式進行採證，不啻鼓勵不擇手段贏得目的？故認錄
      音光碟應無證據能力云云，惟查：
    1.刑事訴訟法上「證據排除原則」，係指將具有證據價值，
      或真實之證據因取得程序之違法，而予以排除之法則。而
      私人之錄音、錄影之行為所取得之證據，應受刑法第315
      條之1 與通訊保障及監察法之規範，私人違反此規範所取
      得之證據，固應予排除。惟依通訊保障及監察法第29條第
      3 款之規定「監察者為通訊之一方或已得通訊之一方事先
      同意，而非出於不法目的者，不罰」，通訊之一方非出於
      不法目的之錄音，所取得之證據，即無證據排除原則之適
      用（最高法院92年度台上字第2677號判決意旨參照）。查
      本案被告甲○○係受被告丁○○之邀請而參與系爭餐敘乙
      節，業據證人丁○○於偵訊中證述明確，核與被告甲○○
      供承相符，且席間被告甲○○亦有與其餘被告有交談對話
      乙節，業據本院勘驗屬實。是以，被告甲○○既屬系爭餐
      敘受邀者之一，其於席間秘密錄音，核屬於通訊之一方所
      為之通訊監察行為，且被告甲○○錄音之目的，在於蒐證
      其等間「搓湯圓」之不法行為，並非出於不法目的。是則
      ，揆諸前開說明要旨，應認系爭錄音光碟具有證據能力。
    2.至系爭餐敘係被告丁○○主動邀請各候選人餐敘乙節，亦
      據證人丁○○於偵訊中證述明確，並無證據顯示係由被告
      甲○○事前所精心籌畫並藉機蒐證，是以，並無所謂「陷
      害教唆」之情形（關於駁回「陷害教唆」抗辯之理由，詳
      後述），此部分辯護意旨容有誤會，尚難憑採。
二、認定犯罪事實所憑之證據及其認定之理由：
（一）被告丁○○曾擔任苗栗縣苗栗市恭敬里里長及市民代表，
      95年4 月間為苗栗縣三義鄉戶政事務所課員，而被告乙○○、丙○○、戊○○、甲○○均於95年4 月10日登記參選
      於95年6 月10日舉行之苗栗縣苗栗市第8 屆市民代表選舉
      苗栗市第2 選區候選人，被告乙○○、丙○○、戊○○均
      為當時現任之市民代表，其中乙○○曾擔任苗栗市民代表
      會副主席，丙○○則為該代表會現任副主席，戊○○曾為
      上屆該代表會主席，甲○○曾擔任苗栗市勝利里里長乙節
      ，業據被告丁○○、甲○○、乙○○、戊○○、丙○○供
      承不諱，且有苗栗縣苗栗市第8 屆市民代表選舉苗栗市第
      2 選區候選人登記冊影本1 份附卷可稽（見95年度選他字
      第68號卷第62頁），應堪認定。
（二）該屆該選區市民代表有被告甲○○、乙○○、戊○○、丙○○4 人表態參選，惟僅應選3 人，其中1 人勢必落選，
      乙○○、丙○○、戊○○、甲○○為圖順利當選，均互相
      萌生使其他候選人退選之意思，於95年4 月間，分別至丁○○位於苗栗縣苗栗市○○里○○路186 號住處拜票，各
      央求丁○○勸退其他候選人乙節，業據證人即同案被告丁○○於偵訊中證述明確（見95年度選他字第68頁），亦堪
      認定。
（三）關於犯罪事實欄二部分之事實，業據證人即同案被告甲○○於偵訊及審理時證述明確（見95年度選他字第72頁以下
      、審二卷第91頁以下），而被告丙○○亦供承曾於上述時
      間二度至被告甲○○家中等語屬實。另秘密證人Ｂ於偵訊
      中亦證稱：有於95年4 月間，因被告甲○○稱遭「搓湯圓
      」，故託其購買系爭錄音筆，準備蒐證之用，並於同月某
      日晚上載其至「四海小吃店」等語屬實（見95年度選他字
      第68號卷第90頁）。
（四）關於犯罪事實欄三部分之事實，有下列證據足以證明：
    1.證人即被告丁○○於偵訊中證述係其邀請被告甲○○、乙○○、戊○○、丙○○等四位候選人共同至四海小吃店餐
      敘等語無訛（見95年度選他字第77頁以下），核與勘驗筆
      錄之餐敘對話內容相符（見附表一編號2）。
    2.關於系爭餐敘之對話內容，業經本院當庭勘驗被告甲○○
      於案發時在現場以錄音筆秘密錄製並製作成之錄音光碟屬
      實，此有本院勘驗筆錄在卷可憑（詳見95年12月27日、96
      年1 月24日勘驗筆錄，並將勘驗結果整理製作成附表一）
      ，並且有錄音筆1 支、錄音光碟1 片扣案可佐。
    3.按公職人員選舉罷免法第89條第1 項之對於候選人行求賄
      賂，而約其放棄競選罪，以行為人主觀上有行賄之犯意，
      而客觀上有對於候選人求為給付賄賂，約使候選人放棄競
      選之行為，且行為人所行求之賄賂可認係約使候選人放棄
      競選之對價為其構成要件。而所謂「行求」指自行要求贈
      賄之意，不以對方承諾為必要，亦即向對方求為給付賄賂
      之單方意思表示行為，而一經要求，罪即成立，不問對方
      允諾與否。是以，由附表一之系爭餐敘整體對話內容，可
      知被告丁○○邀請各候選人到場餐敘，並建議候選人出價
      予一退選之候選人，被告丙○○、戊○○、甲○○均有參
      與協商討論，席間被告丙○○提議稱：沒有人願意退，至
      少要出價70、80萬元以上，看有無人出價參考看看等語（
      見附表一編號41），被告丁○○亦提議一個人80萬元予一
      個退的人（見附表一編號43），被告戊○○則同意被告丁○○所建議之80萬元（見附表一編號44），嗣後被告甲○○開出150 萬元予退選之人等語（見附表一編號83），被
      告丁○○亦對被告乙○○等人稱：今天阿彬也已經在你們
      三個面前講過這句話，他開出的150 萬元等語（見附表一
      編號84）。由此足證，被告丁○○、甲○○、戊○○、丙○○均有行求賄賂而約使其餘候選人放棄競選之犯行，且
      被告丁○○分別與被告丙○○、戊○○、甲○○就此部分
      犯行有犯意之聯絡及行為之分擔，均為共同正犯，應堪認
      定。
（五）綜上所陳，可知被告丙○○確有於95年4 月初及4 月10日
      至被告甲○○家中，行求賄賂勸退被告甲○○，被告甲○○不甘遭搓湯圓，乃請秘密證人Ｂ購買錄音筆，預備蒐證
      ，嗣95年4 月底某日，被告丁○○因不堪被告甲○○、乙○○、戊○○、丙○○要求其勸退其他候選人，乃邀集各
      候選人甲○○、乙○○、戊○○、丙○○餐敘，席間被告
      丁○○提議出價予一退選之人，被告丙○○、戊○○、甲○○均有協商、附和甚至出價。是被告丁○○、甲○○、
      戊○○、丙○○主觀上主觀上有行賄其餘候選人而約使其
      放棄競選之犯意，客觀上亦有行求賄賂其餘候選人，並約
      使其放棄競選之行為。且客觀上可認該行求之賄賂顯與約
      使候選人放棄競選有對價之關係。準此，被告丁○○、甲○○、戊○○、丙○○確有上述行求賄賂候選人，而約使
      其放棄競選之犯行，應堪認定。
三、對於被告之辯解，及對被告有利之證據不採納之理由：
    訊據被告丁○○、甲○○、乙○○、戊○○、丙○○固供認
    有於95年4 月底某日晚上8 時許，至苗栗縣苗栗市○○路之
    「四海小吃店」共同用餐，惟均矢口否認有何行求賄賂候選
    人而約使其放棄競選之犯行。而關於各被告之辯解及辯護人
    之辯護要旨，及其不採納之理由，均詳如下述：
（一）被告丁○○部分：
    1.被告丁○○雖辯稱：伊在餐敘過程中，並沒有要犯法之意
      ，也沒有達到共識，伊亦沒有獲得任何利益等語（見審三
      卷第68頁）。惟查，(1)關於被告丁○○確有於系爭餐敘中
      ，行求賄賂勸退候選人乙節，業經本院勘驗系爭錄音光碟
      屬實。而被告丁○○亦曾擔任過苗栗市民代表、苗栗市恭
      敬里里長乙節，業據其供承不諱。是以，被告丁○○既曾
      競選參與公職，其焉有不知行求勸退係犯法之理？是被告
      丁○○辯稱其並無犯罪之意云云，尚難採信。(2)又所謂「
      行求」係指向對方求為給付賄賂之單方意思表示行為，而
      一經要求，罪即成立，不以對方承諾為必要，已如前述。
      是以，即便系爭餐敘並未達成任何共識，亦無礙於被告行
      求犯行之成立。(3)至被告丁○○固未由系爭「搓湯圓」餐
      敘中獲得任何好處，惟此部分無礙於犯罪之成立，僅得作
      為量刑參考之基準，併此敘明。(4)綜上，被告丁○○上開
      所辯，容有誤會，尚難作為有利於被告之認定。
    2.辯護意旨復稱：依最高法院92年度台上字第893 號判例、
      94年度台上字第3819號判決意旨所示，公職人員選舉罷免
      法第89條第1 項之賄賂候選人罪，行賄者及收受賄賂者，
      二者乃必要共犯中之對向犯，以二個以上之行為者，彼此
      相互對立之意思經合致而成立犯罪。而本案究竟以何人為
      行賄之人或受賄之人，以及行賄之人所行求、期約或交付
      賄賂或其他不正利益之內容均未為意思合致，行賄與受賄
      二者之對價關係尚未成立，其等之行為均與公職人員選舉
      罷免法第89條第1 項之構成要件不符云云（見審二卷第19
      6 頁以下）。惟查，(1)按公職人員選舉罷免法所稱之「行
      求」，係指行賄人自行向對方提出賄賂或不正利益，以備
      交付，祇以行賄者一方之意思表示為已足，不以受賄者之
      允諾為必要；所謂「期約」，係指行賄者與受賄者雙方就
      期望而為約定於一定期間內交付賄賂或利益，乃雙方意思
      已合致，而尚待交付；所謂「交付」，係指行賄者事實上
      將賄賂或不正利益交付受賄者收受之行為。準此，本案被
      告丁○○於系爭餐敘中，向各候選人提議願意出價予願退
      選者之賄賂，而被告戊○○、丙○○、甲○○並因此先後
      磋商、附和或出價，且出價之金額賄賂顯與放棄競選有對
      價關係，且其等意思表示均讓其餘候選人彼此知悉，雖並
      無候選人同意因此放棄競選，但被告丁○○之行為，顯係
      構成「行求」賄賂候選人，而約其放棄競選罪，依前開說
      明，並不以行賄者與受賄者意思合致為必要。是辯護意旨
      所稱需經行賄者與受賄者意思合致，此乃「期約」之構成
      要件，容有誤會，尚難憑採。(2)至辯護人所指出之最高法
      院92年度台上字第893 號判例意旨謂：「公職人員選舉罷
      免法第90條之1 第1 項之賄選罪，係以對於有投票權之人
      ，行求期約或交付賄賂或其他不正利益，而約其不行使投
      票權或為一定之行使為構成要件。亦即須視行為人主觀上
      是否具有行賄之犯意，而約使有投票權人為投票權一定之
      行使或不行使；客觀上行為人所行求期約或交付之賄賂或
      不正利益是否可認係約使投票權人為投票權之一定行使或
      不行使之對價；以及所行求、期約、交付之對象是否為有
      投票權人而定。上開對價關係，在於行賄者之一方，係認
      知其所行求、期約或交付之意思表示，乃為約使有投票權
      人為投票權一定之行使或不行使；在受賄者之一方，亦應
      認知行賄者對其所行求、期約或交付之意思表示，乃為約
      使其為投票權一定之行使或不行使。」，由此判例意旨可
      知，行求賄賂之行為，亦不以收賄者意思合致為必要。是
      辯護意旨引用此判例，尚難作為有利於被告丁○○之認定
      ，併此敘明。
    3.至辯護意旨雖提出被告丁○○曾經偵查檢察官轉為污點證
      人，是否可減輕其刑乙節（見偵卷第131 頁），為蒞庭之
      公訴檢察官所否認，並稱偵查檢察官與被告丁○○並無此
      合意等語（見偵卷第161 頁）。本院遍查全偵查卷，被告
      丁○○雖有轉為證人作證，但並無證據資料顯示被告丁○○係依證人保護法規定以污點證人之身分作證，從而，此
      部分辯護意旨，尚難作為有利於被告之認定，併此敘明。
（二）被告甲○○部分：
    1.被告甲○○辯稱：伊於系爭餐敘中雖曾提到「150 」數字
      ，但係指150 塊之意思，主要係對於其他人先前之言論予
      以揶揄之意，且伊也沒有能力可以付出150 萬云云（見審
      一卷第163 頁）。惟查，(1)觀諸各被告於餐敘之言談內容
      ，被告戊○○表示：誰要退先講好，希望一個人出60萬有
      可能不可能？（見附表一編號22）。被告丁○○表示：這
      樣子好不好，我來我來，我站在第三者的立場，我來開個
      價，一個人80給一個退的人... （見附表一編號43）、一
      個人80萬（見附表一編號44）。乙○○表示：大家都說會
      贏就戰一次，是我的看法，你說80、100 或者150 多此一
      舉（見附表一編號45）。是以，依餐敘之整體過程，可知
      被告丁○○等人間所提出之數字均係以「萬」為單位，被
      告甲○○在此餐敘中既提出「150 」，顯然其係指150 萬
      而非150 塊之意思至明。(2)況且，被告甲○○提出「150
      」後，被告丁○○復接話稱：..... 今天阿彬也已經在你
      們三個面前講過這句話，他開出的150 （見附表一編號85
      ）。被告甲○○復表示：你們是怎麼樣，我沒有關係，譬
      如他們有說80，我150 可以（見附表一編號85）等語。由
      此過程，可知被告甲○○所提出之「150 」係指150 萬元
      ，殆無疑義。(3)綜上，被告甲○○所辯，顯與事實不符，
      尚難憑採。
    2.辯護意旨稱：本件關鍵證據即系爭錄音光碟，係由被告甲○○所提出，若被告確有行求賄賂勸退之意思，豈會自投
      羅網，將自己違法行為錄音而提供予偵查機關？由此足證
      被告甲○○主觀上並無要求其他候選人退選之意思云云（
      見審二卷第99頁）。惟查，(1)關於被告甲○○所提出系爭
      錄音帶予檢調單位之原因、動機，依被告甲○○最初於95
      年6 月1 日調查局所製作之調查筆錄所示，可知被告甲○○係遭人檢舉於95年5 月20日於苗栗縣苗栗市嘉濱樓餐廳
      內，免費招待有投票權之人，使接受招待之有投票權人於
      行使投票權時，投票給甲○○，而涉犯公職人員選舉罷免
      法第第90條之1 第1 項的對於有投票權人交付不正利益罪
      嫌。被告甲○○並於製作該調查筆錄時，同時供出本案系
      爭餐敘過程中，被告丁○○、乙○○、戊○○、丙○○有
      向其行求賄賂勸退之舉，並於調查員陪同下返家提出系爭
      錄音光碟予檢調乙節，有該調查筆錄附卷可稽（見95年度
      選他字第68頁第63頁以下）。由此可知，被告甲○○於本
      案系爭餐敘之95年4 月底錄音蒐證後，並未立即向檢調人
      員檢舉，反而於遭人檢舉有另案賄選之行為後，於製作調
      查筆錄之95年5 月20日始行提出。由此顯見，被告甲○○
      並未打算於95年4 月底蒐證後，立即向檢調提出檢舉，換
      言之，被告當初蒐證錄音，並非全然基於主動檢舉不法之
      心態為之，而係遭人檢舉另案賄選行為後，可能基於與其
      餘候選人同歸於盡或報復之心態，始行提出。準此以觀，
      可知被告雖於系爭餐敘中秘密錄音，但當初並無檢舉之意
      ，從而，並無法藉由被告甲○○提供系爭錄音光碟予檢調
      單位之舉，而排除其主觀上有行求勸退其他候選人之意至
      明。(2)再者，觀諸被告甲○○於系爭餐敘中之對話內容（
      見附表一編號83、85），明顯有行求賄賂之言談，不僅非
      被告所辯稱僅係揶揄之意，亦可推知主觀上有行求賄賂之
      意，至為明確。(3)綜上，此部分辯護意旨，核與事實不符
      ，尚難憑採。
（三）被告戊○○部分：
    1.被告戊○○辯稱：伊係莫名其妙被叫去，伊車禍後剛復原
      ，就接到電話，依人情習俗，伊當然會去，後來席間談到
      這些事，伊暴跳如雷，後來伊先走，這些都是官場上應酬
      的話等語（見審三卷第72頁）。辯護意旨稱：被告戊○○
      自登記參選後，未曾私下請託被告丁○○勸退其他候選人
      ，而系爭餐敘係由被告丁○○與甲○○共同籌議，被告戊○○係臨時接獲邀請而出席餐敘。且聚餐期間未與丁○○
      等人謀議勸退其他候選人，更無自行起意欲以任何報酬行
      求任一候選人云云（見審三卷第115 頁）。惟查，本件認
      定被告戊○○於系爭餐敘席間，確有行求賄賂之主要對話
      內容，乃被告丁○○提議稱：這樣子好不好，我來我來，
      我站在第三者的立場，我來開個價，一個人80給一個退的
      人...... ， 當然還有空間，一個人80.. ... ， 你認為
      可以嗎？一個人80萬。被告戊○○答稱：我沒有意見。被
      告丁○○復稱：一個人80？被告戊○○復稱：可以，我沒
      有意見、不怕等語（見附表一編號43、44）。由此足認，
      被告雖係臨時接獲邀請而出席餐敘，但在被告丁○○提議
      出80萬元予願意退選之候選人時，被告戊○○即表同意，
      斯時被告丁○○與被告戊○○間，即有行求賄賂之犯意之
      聯絡及行為之分擔。從而，被告戊○○此部分之犯行，已
      屬明確。是此部分被告之辯解及辯護意旨，尚難作有利於
      被告之認定。
    2.辯護意旨復稱：系爭錄音譯文中，對被告不利之語詞，依
      勘驗之結果，其中「一個人60萬有可能不可能？」，惟被
      告戊○○當時係稱：「一個人60萬那是不可能的。」，明
      顯表示拒絕之意。且依客語詞彙系統，絕對不可能會出現
      「可能」及「不可能」併用之時機等語（見審三卷第116
      頁）。惟查，經鑑定人當庭鑑定此段對話之結果，被告戊○○確係稱「一個人60萬有可能不可能？」之疑問句等語
      （見審二卷第221 頁），而本院亦據此採為勘驗之結果。
      是以，此部分辯護意旨，核與勘驗結果不符，尚難採信。
（四）被告丙○○部分：
    1.辯護意旨稱：被告丙○○固供認有到過被告甲○○家中兩
      次，其目的係因國民黨已提名林欽郎參選同選區之市民代
      表，被告丙○○乃建議甲○○以上屆參選市民代表落選哀
      兵姿態參選，定能擊敗林欽郎，乃力勸甲○○登記參選苗
      栗市民代表，並非如被告甲○○所述係為行求賄賂勸退甲○○參選市民代表，蓋如果林欽郎參選市民代表，將造成
      同派系之被告丙○○票源分散落選之結果，且事後證明被
      告丙○○策動被告甲○○先行登記市民代表逼退林欽郎登
      記之效果係正確云云（見審三卷第110 頁）。惟查，(1)關
      於被告丙○○是否有犯罪事實欄三所指之犯罪事實，其主
      要之證據係證人甲○○於偵訊及審理中之證述。本院審酌
      ：證人甲○○於本院審理時，經具結以擔保其陳述之真實
      性，且經檢辯交互詰問之直接審理結果，其證言並無瑕疵
      可指，而觀其作證之整體過程，亦足使本院確信其證詞為
      真正。(2)其次，本案系爭餐敘之錄音內容，係被告甲○○
      請秘密證人Ｂ事先購買錄音筆，而於95年4 月底被告丁○○邀集被告甲○○餐敘時，由被告甲○○帶至系爭餐敘所
      秘密錄製，已如前述。由此可推知，被告甲○○事前應確
      有遭人行求退選，被告甲○○在不甘遭人威脅利誘逼退之
      情況下，始請託秘密證人購買錄音筆，以方便日後蒐證之
      用。是則，證人甲○○證稱被告丙○○曾二度至其家中行
      求退選等語，應可採信。(3)再者，觀諸系爭餐敘錄音譯文
      ，被告乙○○有謂：就我所知，阿勝（指丙○○）說過兩
      次。講價講價，就是明顯講等語（見附表一編號46、48）
      。且觀諸前後文整體對話內容，主要係關於有無人要退選
      ？出價之高低？可推知被告乙○○上開所述，顯非所謂被
      告丙○○要求被告甲○○參選之意。是則，由此亦可佐證
      證人甲○○之上開證述。(4)又參選除了需平日做好選民服
      務並培養人脈外，其時間、費用亦有相當耗費，而被告甲○○、丙○○並非朋友，平日無往來乙節，亦為兩造所不
      爭。是以，若被告丙○○若欲逼退林欽郎，何以能說動非
      親非故之被告甲○○臨時投入競選？又被告甲○○若無早
      已準備參選市民代表，焉有被告丙○○拜訪兩次即決意參
      選之理？是則，被告丙○○此部分所辯，顯與常情有違。
      (5)此外，若被告丙○○至被告甲○○家中，目的係為勸其
      參選，其結果不僅增加一實力不弱之候選人即甲○○為競
      爭對手，且亦無法確保林欽郎因此不會登記參選，如此造
      成四選三甚至五選三之局面，反而明顯不利於選戰，是被
      告丙○○此部分所辯，亦與常情有悖。(6)綜上，此部分辯
      護意旨，要與事實不符，且與常情有悖，尚難採信。
    2.辯護意旨復稱：被告丙○○三、四年未曾去過甲○○家，
      明知搓湯圓係犯法之事，不可能貿然莽撞親自前去處理，
      更不可能有受被告乙○○、戊○○之委託前往談判，同案
      被告乙○○、戊○○亦否認有授權被告丙○○前往甲○○
      家中談判，因此甲○○所述，無非因本身賄選行為遭查獲
      ，基於同歸於盡之心態，挾怨報復云云（見審三卷第110
      頁背面）。惟查，(1)首先，被告甲○○之所以供出本案，
      確實係肇因於遭人檢舉其涉嫌交付不正利益予有投票權人
      乙節，已如前述，是則，被告甲○○供出本案之動機及主
      觀心態，確實可能係基於同歸於盡或報復所致。但被告甲○○所言是否可以採信，仍應依證據判斷之，尚難率爾以
      被告甲○○係基於上開動機供出本案，而認其所言不可採
      信，先予敘明。(2)其次，被告甲○○請秘密證人Ｂ購買錄
      音筆，無非係因先前遭人「搓湯圓」，預備蒐證用乙節，
      業據證人甲○○、秘密證人Ｂ於偵訊中證述明確，且互合
      相符。是以，若非被告甲○○事前遭人行求勸退，被告甲○○應無由託人購買錄音筆並攜帶赴約系爭餐敘之理。由
      此可知證人甲○○所言，應可採信。(3)參以被告丙○○亦
      自承有至被告甲○○家中2 次等語無訛，而其辯稱係為勸
      被告甲○○參選以逼退同派系林欽郎乙節，實顯與常情有
      悖，亦如前述，是則，辯護意旨此部分所言，尚難憑採。
      (4)至被告乙○○、戊○○固否認有授權被告丙○○前往被
      告甲○○家中行求勸退，惟此部分或因被告乙○○、戊○○事後否認此部分犯行（且檢察官亦認證據不足而未起訴
      被告乙○○、戊○○此部分犯行），或因被告丙○○自行
      先向被告甲○○試探，原因不一而足。惟無論如何，尚難
      僅憑被告乙○○、戊○○之否認，而作有利於被告丙○○
      之認定，併此敘明。
    3.辯護意旨稱：被告丙○○雖有出席系爭餐敘，但係出於主
      人丁○○盛情難卻之下無法婉拒，且與會者均係該選區之
      市民代表候選人，未免遭受邊緣化權利受損，不得不與會
      ，非有預設賄選之立場。且根據系爭譯文顯示，被告丙○○稱：「阿來，我今天去你家，我也有跟你講，登記下來
      ，這場戰沒有協商的餘地，但是今天我來是要感謝你」等
      語，由此足認被告丙○○充其量僅係應主人丁○○之邀而
      與會，並無行求勸退之行為等語（見偵卷第111 頁）。惟
      查，被告丙○○於系爭餐敘中，亦稱：既然大家不肯退，
      不要說七、八捆（指70、80萬）的問題。既然沒人退，至
      少要七、八捆以上。肯有幾個人退，幾個人答應出多少才
      肯退。如果有拿出來看看參考一下等語（見附表一編號41
      ），顯有行求勸退其他候選人之行為。是則，此部分辯護
      意旨，尚難作為有利於被告丙○○之認定。
    4.辯護意旨復稱：本件係被告甲○○設局錄音，屬於「陷害
      教唆」，應諭知其餘被告無罪之判決云云（見審三卷第70
      頁）。惟查，(1)惟查，「所謂『陷害教唆』，則指行為人
      原不具犯罪之故意，純因司法警察之設計教唆，始萌生犯
      意，進而實行犯罪構成要件之行為者而言。...... 。 因
      係以引誘或教唆犯罪之不正當手段，使原無犯罪故意之人
      因而萌生犯意實行犯罪行為，再進而蒐集其犯罪之證據，
      予以逮捕偵辦，此種誘人犯罪之手段顯已違反憲法對於基
      本人權之保障，且已逾越偵查犯罪之必要程度，對於公共
      利益之維護並無意義，其因此所取得之證據資料，應不具
      有證據能力。」，有最高法院95年度臺上字第2009號判決
      意旨可供參照。依上揭判決意旨可知，「陷害教唆」係為
      防止司法警察機關以引誘或教唆犯罪之不正當手段查緝犯
      罪，法院對司法警察機關其因此所取得之資料禁止可作為
      證據之資格而言。至於人民間相互「教唆」、「陷害教唆
      」犯罪，則無此原則之適用。蓋人民本即有守法之義務，
      被教唆人有決意是否犯罪之自由，若真欲係受他人陷害教
      唆而決意犯罪者，被教唆人明知其行為已違反法律規定而
      仍為之者，不因其係被教唆或陷害教唆而有不同之刑事處
      遇，仍應予以處罰。至其是否真係有遭陷害教唆之原因，
      不過係量刑應斟酌之事項。(2)查系爭餐敘係被告丁○○個
      人自行主動邀宴，已如前述，並無證據證明係被告甲○○
      係以司法警察官身份或受檢調機關指示，於事前與被告丁○○商議邀宴討論搓湯圓乙事，私下卻予以錄音蒐證至明
      。從而，被告甲○○既不具司法警察官之身分，且並無陷
      害教唆之事實，並無所謂「陷害教唆」原則之適用，至為
      明確，從而，此部分之辯護意旨，容有誤會，併此敘明。
四、論罪科刑的理由：
（一）被告行為後，刑法業於94年2 月2 日經總統以華總一義字
      第09400014901 號令修正公布，並於95年7 月1 日施行（
      下稱新法，修正前刑法下稱舊法）。按新法第2 條第1 項
      規定，「行為後法律有變更者，適用行為時之法律。但行
      為後法律有利於行為人者，適用最有利於行為人之法律」
      。參酌最高法院95年度刑事庭第8 次會議決議，該條係規
      範行為後法律變更所生新舊法律比較適用之準據法，於新
      法施行後，應適用新法第2 條第1 項之規定，為「從舊從
      輕」之比較，先予敘明。次按，法律變更比較新舊法時，
      應就罪刑有關之共犯、未遂犯、想像競合犯、牽連犯、連
      續犯、結合犯，以及累犯加重、自首減輕暨其他法定加減
      原因（如身分加減）與加減比例等一切情形，本於統一性
      及整體性原則，綜其全部罪刑之結果而為比較，亦有最高
      法院95年度第8 次刑事庭會議決議可資參照。查本案涉及
      法律變更之部分，經附表二所示綜合比較新舊刑法之規定
      結果，就全部罪刑部分，以修正後刑法有利於被告，依新
      法第2 條第1 項但書規定，自應一體適用新法。另就易刑
      處分部分，以行為時法有利於被告，換言之，修正後之刑
      法，並無較修正前之刑法規定有利於被告，依新法第2 條
      第1 項前段規定，自應適用被告行為時之刑法，合先敘明
      。
（二）核被告丁○○、甲○○、乙○○、戊○○、丙○○所為，
      均係違反公職人員選舉罷免法第89條第1 項之對於候選人
      行求賄賂，而約其放棄競選罪。被告丙○○先對於對於有
      候選人資格行求賄賂及不正利益，而約期放棄競選，嗣後
      又對於候選人行求賄賂，而約其放棄競選，其對有候選人
      資格行求之低度行為，應為對於候選人行求之高度行為收
      吸收，不另論罪。
（三）被告丁○○分別與被告丙○○、戊○○、甲○○，就上開
      對於候選人行求賄賂，而約其放棄競選之犯行，有共同犯
      意之聯絡及行為之分擔，均應依刑法第28條論以共同正犯
      。
（四）又被告丙○○先後共3 次向具有候選人資格及候選人行求
      賄賂之犯行，及被告丁○○於系爭餐敘中分別與被告丙○○、戊○○、甲○○共同向其餘候選人行求賄賂之犯行，
      均係基於單一之犯意而持續侵害同一法益，係屬接續犯，
      為實質上一罪。
（五）被告丁○○有如犯罪事實一所載罪刑執行情形，有臺灣高
      等法院被告前案紀錄表在卷可按，其受有期徒刑執行完畢
      後，5 年內再犯本件有期徒刑以上之罪，為累犯，應依刑
      法第47條第1項規定加重其刑。
（六）關於適用刑法第59條減輕其刑之說明：
    1.刑法第59條規定：犯罪之情狀顯可憫恕，認科以最低度刑
      仍嫌過重者，得酌量減輕其刑。立法理由中指出：本條所
      謂「犯罪之情狀可憫恕」，自係指裁判者審酌刑法第57條
      各款所列事項以及其他一切與犯罪有關之情狀之結果，認
      其犯罪足堪憫恕者而言。又最高法院70年度第6 次刑事庭
      會議決議亦表示：刑法第59條規定，犯罪之情狀可憫恕者
      ，得酌量減輕其刑，同法第57條規定，科刑時應審酌一切
      情狀，尤應注意左列事項（共10款）為科刑重輕之標準，
      兩條適用上固有區別，惟所謂「犯罪之情狀」與「一切情
      形」云云，並非有截然不同之領域，於裁判上酌減其刑時
      ，應就犯罪一切情狀（包括第57條所列舉之10款事項），
      予以全盤考量，審酌其犯罪有無可憫恕之事由（即判例所
      稱有特殊之原因與環境等等，在客觀上足以引起一般同情
      ，以及宣告法定低度刑，是否猶嫌過重），以為判斷。故
      適用第59條酌量減輕其刑時，並不排除第57條所列舉10款
      事由之審酌，惟其程度應達於確可憫恕，始可予以酌減。
    2.查被告丁○○、甲○○、戊○○、丙○○等人雖對於候選
      人行求賄賂，而約其放棄競選，法定最低刑度為3 年有期
      徒刑，併科新台幣200 萬元以上之罰金，然其等所為尚止
      於行求階段，尚未更進一步達到期約或交付賄賂之高度行
      為階段，且商議過程中，彼此均表示不願退選，堅持參選
      到底，最終未能達成任何共識，散會後仍各自進行選舉活
      動，並未實質剝奪選民選舉候選人之機會，亦無被告因此
      獲得任何實質利益，本院認被告犯罪之情狀在客觀上足以
      引起一般同情，即予宣告法定最低刑度無期徒刑，猶嫌過
      重，爰依刑法第59條規定，酌量減輕其刑（新法第59條之
      規定，為法院就刑之酌減認定標準見解之明文化，非屬法
      律之變更，故應依裁判時法為之，有最高法院95年5 月23
      日刑事庭第八次會議決議意旨可資參照）。又本案被告丁○○同時有上開刑之加重及減輕事由，依法先加後減之。
（七）量刑理由之說明：
      爰審酌公職人員選舉係民主政治之基石，乃國民意志之彰
      顯，是以民主國家無不立法嚴禁各種賄選舞弊介入之情事
      ，期能藉公平選舉之制度性保障，體現民意，選賢與能，
      被告甲○○、戊○○、丙○○既有意從政，參加選舉，卻
      未能憑其個人之學養聲望，說服選民投票支持，或藉平日
      深耕基層，厚植選民信心，反有意以金錢誘使對手退選，
      欲剝奪選民選賢與能之機會，所為即為法所不許，參以被
      告丁○○等四人均否認犯行，本院復考量被告丁○○雖非
      候選人，但卻以長輩、前輩之姿態，邀集各候選人餐敘搓
      湯圓，乃本案主要發起者，惡性較重，而被告丙○○復於
      餐敘前，曾二度至甲○○家中對其行求退選，犯行亦較重
      ，另被告甲○○則提供系爭錄音之重要證據予檢調，對於
      本案犯罪之查緝具有相當之助益，併參酌其等犯罪之動機
      、目的、手段，及渠等犯後態度等一切情狀，分別量處如
      主文所示之刑，並就罰金如易服勞役分別諭知其折算標準
      ，另依公職人員選舉罷免法第98條第3 項規定，分別宣告
      褫奪公權，以示懲儆。
（八）末查，被告丁○○等人之賄選犯行僅止於行求階段，並無
      扣得現實上用以行求彼此之現金賄賂，尚無從依公職人員
      選舉罷免法第89條第3 項規定宣告沒收其賄賂，併此敘明
      。
（九）至臺灣苗栗地方法院檢察署95年度選偵字第39號移送併辦
      意旨所載事實，經查與起訴事實本屬同一，無待於併辦，
      即應由本院進行審理，併此敘明。
貳、無罪部分（被告乙○○部分）：
一、檢察官起訴的犯罪事實及法條：
（一）公訴事實：
      丁○○於95年4 月底某日晚上8 時許，分別邀約乙○○、
      丙○○、戊○○、甲○○至苗栗市○○路之「四海小吃店
      」用餐，甲○○因為蒐集證據，亦攜帶前開錄音筆赴約。
      席間先由丁○○協調退選之人，惟乙○○、丙○○、戊○○、甲○○等人無人表示同意，丁○○、乙○○、丙○○
      、戊○○竟共同基於對於候選人行求賄賂，而約其放棄競
      選之犯意聯絡，由丁○○先向甲○○表示：「因為他們3
      位（指乙○○、丙○○、戊○○）都是老前輩，你算是新
      人.. ..... 你 就讓賢」等語，再向戊○○表示：「假如
      你不退，你在多少範圍之內要讓某一個人沒有意願（意指
      退選）」等語，再向戊○○表示：「假如你不退，你在多
      少範圍之內要讓某一個人沒有意願（意指退選）」等語，
      戊○○則稱：「希望一個人出50萬元」等語，此時戊○○
      、乙○○為防止有人錄音，當場要求所有與會者關閉手機
      。戊○○再表示：「阿彬你現在說，你要退嗎？你要退我
      們再來講，不然的話，講這些沒有效.... 你 肯的話，再
      來談，全部都是自己人」等語，此時丁○○附和稱：「我
      站在第三者的立場，我來開個價，一個人80（指萬元）給
      一個退的人，.... 當 然還有空間，一個人80，你認為可
      以嗎？」等語，乙○○隨即表示：「我沒有意見」等語，
      丁○○再詢問戊○○稱：「主席，志明，你咧」等語，戊○○回答：「可以啦，我沒意見呀」等語，嗣丁○○見雙
      方並無法達成協議，即向甲○○稱：「他們現在3 人再怎
      麼也是現任，他們已經戰很久才到今天」等語，同時向乙○○、丙○○、戊○○、甲○○稱：「是不是可以再加一
      點點，讓一下，忍4 年（指甲○○），你們3 人（指乙○○、丙○○、戊○○）去拼」等語，因此時仍無法達成共
      識，甲○○亦基於對於候選人行求賄賂，而約其放棄競選
      之犯意，向乙○○、丙○○、戊○○表示：「你們讓我4
      年，4 年後我就不要了，我真的一直希望選代表.... 如
      果有這個機會給我，我釋出善意，我出150 ，沒有關係」
      等語，丁○○亦與甲○○共同承前犯意稱：「阿彬也在你
      們3 個前面講過這句話，他開出的150 」等語，甲○○再
      接續稱：「他們怎麼樣，我沒關係，譬如他們有說80，我
      出15 0可以」等語，期間乙○○、丙○○、戊○○、甲○○均未達成使對方退選之共識，遂不歡而散。然丁○○、
      乙○○、丙○○、戊○○等人仍共同對於甲○○行求共計
      150 萬元（每人出50萬元）、240 萬元（每人出80萬元）
      之賄賂；丁○○、甲○○等人則共同對於乙○○、丙○○
      、戊○○均行求150 萬元之賄賂。
（二）起訴罪名：公職人員選舉罷免法第89條第1 項之對於候選
      人行求賄賂，而約其放棄競選罪嫌。
二、檢察官所為的舉證：
（一）證人即被告丁○○、甲○○於偵訊中之證述。
（二）被告乙○○於調查時及偵查中之供述。
（三）錄音筆1支、錄音光碟1片。
（四）苗栗縣苗栗市第8 屆市民代表選舉苗栗市第2 選區候選人
      登記冊影本1份。
三、本院之判斷：
（一）法律依據：
    1.刑事訴訟法第154 條第1 、2 項分別規定：被告未經審判
      證明有罪確定前，推定其為無罪；犯罪事實應依證據認定
      之，無證據不得認定犯罪事實。
    2.刑事訴訟法第301 條第1 項規定：不能證明被告犯罪，應
      諭知無罪之判決。
    3.最高法院76年度臺上字第4986號判例指出：認定犯罪事實
      所憑之證據，雖不以直接證據為限，間接證據亦包括在內
      ；然而無論直接或間接證據，其為訴訟上之證明，須於通
      常一般之人均不致有所懷疑，而得確信其為真實之程度者
      ，始得據為有罪之認定，倘其證明尚未達到此一程度，而
      有合理之懷疑存在，無從為有罪之確信時，自得為無罪之
      判決。
    4.最高法院92年台上字第128 號判例則認為：刑事訴訟法第
      161 條已於民國91年2 月8 日修正公布，其第1 項規定：
      檢察官就被告犯罪事實，應負舉證責任，並指出證明之方
      法。因此，檢察官對於起訴之犯罪事實，應負提出證據及
      說服之實質舉證責任。倘其所提出之證據，不足為被告有
      罪之積極證明，或其指出證明之方法，無從說服法院以形
      成被告有罪之心證，基於無罪推定之原則，自應為被告無
      罪判決之諭知。
（二）無罪的理由：
      訊據被告乙○○堅決否認有何行求賄賂候選人而約使其放
      棄競選犯行，辯稱：伊於系爭餐敘中有拒絕行求，而且伊
      也樂於接受挑戰等語。辯護意旨稱：被告乙○○僅係應主
      人丁○○之邀，及不願因未與會遭邊緣化而與會，並非為
      向其他候選人行求賄選，且由系爭錄音譯文中，即可知悉
      被告乙○○並無行求賄賂之意等語。經查：
    1.檢察官起訴被告乙○○此部分犯行之證據，主要係系爭錄
      音光碟所顯示被告丁○○等5 人於系爭餐敘中之對話內容
      。經本院當庭勘驗後，製作正確對話內容詳如附表一所示
      ，先予敘明。
    2.起訴意旨固稱：席間被告丁○○稱：「我站在第三者的立
      場，我來開個價，一個人80（指萬元）給一個退的人，
      .... 當 然還有空間，一個人80，你認為可以嗎？」等語
      ，被告乙○○隨即表示：「我沒有意見」等語。而經本院
      當庭勘驗結果，確係「被告戊○○」表示「我沒有意見」
      等語（見審二卷第229 頁）。故檢察官誤會該發言主體為
      被告乙○○，自應予更正，從而，尚難據此作為不利於被
      告乙○○之認定。
    3.起訴意旨提到被告丁○○提議協商行求勸退候選人時，戊○○、乙○○為防止有人錄音，當場要求所有與會者關閉
      手機云云。惟此部分為被告乙○○所否認，公訴檢察官亦
      認此部分非屬構成要件行為，而未經本院當庭勘驗，故無
      法證明係被告乙○○所稱，基於罪疑唯輕原則，應認此部
      分尚難作為不利於被告乙○○之認定。
    4.公訴檢察官固於論告書中復補充被告乙○○有於餐敘中，
      亦有下列行求之行為：
      (1)我講一句實在的話，阿勝（指丙○○）去跟阿彬（指甲○○）談2 次，說價說價，就是有什麼細節我就不清楚
        等語（此為公訴人自行翻譯之譯文，對照勘驗結果即附
        表一編號46、47）。惟查，此部分僅被告乙○○單純客
        觀事實之陳述，並無言及行求賄賂候選人之構成要件行
        為。
      (2)誰都沒有把握一定贏，現在只要一個人退出就好，現在
        不然就80、100 、150 、200 。這樣談下去，還是沒有
        人退..... 等語（即附表一編號53）。惟查，此部分亦
        僅係被告乙○○就系爭餐敘談論間，就所呈現之客觀事
        實所為之陳述，亦無言及行求賄賂候選人之構成要件行
        為。
      (3)選舉這東西真難講，說不定有人上有人下，最起碼我們
        三人有共識，一個人代表出去說明，轉達下來都會這著
        這樣做（即附表一編號62）；我講了我就直講，要你就
        回答，你也知道阿勝要多少，我們不分彼此（即附表一
        編號65）；共同處理，…因為他說大家動作要一致…，
        所以我們講的也很實在，我們選戰也會一致（即附表一
        編號67）。惟查，此部分僅得證明被告乙○○、戊○○
        、丙○○在某選戰行為上會立場一致，並無證據證明、
        推論其所言即係指為共同行求賄賂甲○○而言。換言之
        ，若僅憑上開所言，即推論被告乙○○「有派丙○○為
        代表去甲○○家中搓湯圓」、「若不同意則與戊○○、
        丙○○夾殺甲○○」，則顯屬臆測之詞，在刑事證據法
        則評價上，尚難據此作不利於被告甲○○之認定。
      (4)是不是，可以？……可以，我們就可以…，不可以……
        沒有關係等語（即附表一編號79）。惟此部分亦難證明
        被告乙○○有何行求賄賂之行為。
    5.再者，被告乙○○於系爭餐敘席間，亦有如下之拒絕行求
      賄賂或表達不認同之陳述：
      (1)當被告丁○○提議一個人80萬元給一個退的人，被告戊○○同意後，被告丁○○接著徵詢被告乙○○意見時，
        被告乙○○則稱：大家都說會贏就戰一次，這是我的看
        法，你說80、100 或者150 多此一舉等語（見附表一編
        號43至45）。顯有拒絕行求之意。
      (2)談到錢就是是非非，我私下的看法就是這樣等語（見附
        表一編號54）。亦對行求賄賂之舉，表達不認同。
      (3)其實我們三個人非常樂意，沒有誰打誰的意思，說不定
        我跟甲○○配，說不定戊○○跟甲○○配，說不定丙○○跟我配，都有可能的事等語（見附表一編號74）；其
        實我們三人都非常樂意，心裡面也能接受挑戰等語（見
        附表一編號77）。均足見被告乙○○願意打選戰，而無
        行求勸退甲○○之意。
    6.綜上各情，參互以觀，可知被告乙○○席間不僅無任何一
      句話該當行求賄賂候選人之構成要件，且有明顯拒絕之表
      示。此外，並無證據證明被告乙○○與其餘被告有何行求
      賄賂候選人之犯意聯絡及行為分擔，尚難僅憑被告乙○○
      於席間所為單純事實陳述或意見表達，即遽論被告乙○○
      有何行求賄賂候選人而約使其放棄競選之犯行。再者，公
      訴人所提各項積極證據，均不足說服使本院達到超越合理
      懷疑之有罪確信，揆諸前揭說明意旨，本於「罪疑唯輕」
      原則，既不能證明被告犯罪，依法自應為無罪之諭知。
參、適用法律依據：
（一）刑事訴訟法第299 條第1 項前段、第301 條第1 項。
（二）公職人員選舉罷免法第89條第1 項、98條第3 項。
（三）刑法第2 條第1 項前段（易刑處分之比較）、同條項但書
      （全部罪刑之比較）、第11條前段、第28條、第47條第1
      項、第59條、第36條、第37條第2 項、（修正前）刑法第
      42 條 第2 項、第3 項。
本案經檢察官陳佞如到庭執行職務。
中　　華　　民　　國　　96　　年　　3 　　月　　7 　　日
            刑事第二庭  審判長法　官　  楊清益
                              法　官　  林靜雯
                              法　官　  顧正德
以上正本證明與原本無異。
如不服本判決，應於判決送達後10日內向本院提出上訴狀（應抄
附繕本）。
                              書記官    廖鳳美
中　　華　　民　　國　　96　　年　　3 　　月　　13　　日
附表一：（系爭餐敘對話內容勘驗結果）
~IFKL0Z0X0G2;
┌──┬──┬────────────┬──────────────┐
│編號│時間│本院勘驗結果            │ 當事人之意見               │
│    │／語│                        │                            │
│    │言  │                        │                            │
├──┼──┼────────────┼──────────────┤
│    │7 ：│鄭：你們四個準候選人，大│當事人均同意此譯文          │
│ 1  │47／│家都這麼認真            │（審二卷第214頁）           │
│    │客  │                        │                            │
├──┼──┼────────────┼──────────────┤
│    │7 ：│鄭：我想今天晚上，話就說│                            │
│    │50／│到這裡也不要說有的沒有的│當事人均同意此譯文          │
│    │客國│，下雨天也沒有哪裡可以去│（審二卷第215頁）           │
│    │    │，就聚在一起，坐聊，為了│                            │
│    │    │地方的選舉，我一直想，為│                            │
│    │    │了地方的選舉呀，我一直想│                            │
│    │    │，南苗有三個，其中要走一│                            │
│    │    │個，是不是看我們怎樣，大│                            │
│    │    │家坐進來一點，談一下自己│                            │
│    │    │的選的評估，也對別人的看│                            │
│ 2  │    │法，大家有空坐下來，看要│                            │
│    │    │怎樣才會三個都上，一定會│                            │
│    │    │下一個，正好阿勝到我家聊│                            │
│    │    │是不是大家找個晚上大家來│                            │
│    │    │聊一聊，我本來明天晚上的│                            │
│    │    │，明天晚上... 【9 ：17】│                            │
│    │    │某人發言：現在又不知說怎│                            │
│    │    │樣。【9 ：23】鄭：不管大│                            │
│    │    │家坐下來準備要吃飯有共識│                            │
│    │    │我們大家共識，如果沒有共│                            │
│    │    │識，我們大家還是好朋友，│                            │
│    │    │馬上就要開戰。          │                            │
│    │    │                        │                            │
├──┼──┼────────────┼──────────────┤
│    │9 ：│某人發言：你看我們怎樣  │當事人均同意此譯文          │
│ 3  │45／│                        │（審二卷第215頁）           │
│    │客  │                        │                            │
├──┼──┼────────────┼──────────────┤
│    │10：│某人發言：南苗就只有三個│當事人均同意此譯文          │
│ 4  │30／│                        │（審二卷第215頁）           │
│    │客  │                        │                            │
├──┼──┼────────────┼──────────────┤
│    │10：│羅：等一下，我先講，來到│當事人均同意此譯文          │
│ 5  │32／│了，我不知道他們三人的想│（審二卷第215頁）           │
│    │客國│法是怎樣，我說老實話，我│                            │
│    │    │們是同派系的人。我們大家│                            │
├──┼──┤在這裡，你打電話叫我來我│                            │
│    │10：│就來。我們大家在這裡，還│                            │
│    │48／│不知道今天吃飯是什麼狀況│                            │
│    │客  │，你突然間叫我來，心裡沒│                            │
│    │    │有準備，為了這次吃飯，你│                            │
│    │    │在這裡，問我該怎麼辦，人│                            │
│ 6  │    │都來這裡，你讓大家有話說│                            │
│    │    │，不要一直發言，要讓別人│                            │
│    │    │有發言的餘地（95年10月17│                            │
│    │    │日庭呈譯文，審二卷第23  │                            │
│    │    │頁）。                  │                            │
├──┼──┼────────────┼──────────────┤
│    │11：│鄭：要讓人有發言的餘地，│當事人均同意此譯文          │
│    │11／│第一個我坐下來就是要有一│（審二卷第215頁）           │
│    │客國│個共識，我知道你們四位不│                            │
│    │    │曾一起坐下來聊過，大家這│                            │
│ 7  │    │樣賞臉，坐進來，不知道有│                            │
│    │    │什麼更好的意見... 假使不│                            │
│    │    │行的話，大家馬上要去打仗│                            │
│    │    │了..好了看大家有什麼看法│                            │
├──┼──┼────────────┼──────────────┤
│    │12：│某人發言：不要不說話就這│當事人均同意此譯文          │
│ 8  │08／│麼說                    │（審二卷第215 頁）          │
│    │客  │                        │                            │
├──┼──┼────────────┼──────────────┤
│    │12：│鄭：大家都不想退讓...   │當事人均同意此譯文          │
│ 9  │30／│                        │（審二卷第215 頁）          │
│    │國  │                        │                            │
├──┼──┼────────────┼──────────────┤
│    │12：│鄭：要怎樣講，四個人讓大│當事人均同意此譯文          │
│    │49／│家滿意，讓其中一位能夠接│（審二卷第216頁）           │
│    │國  │受，希望把它單純化... 今│                            │
│    │    │天我們四個要拼三個，誰要│                            │
│ 10 │    │下來，搞不好是他，搞不好│                            │
│    │    │是他，搞不好是他，我絕對│                            │
│    │    │百分之百下來因為我沒有參│                            │
│    │    │賽的資格。              │                            │
├──┼──┼────────────┼──────────────┤
│    │13：│鄭：請大家提供寶貴的意見│當事人均同意此譯文          │
│ 11 │48／│藉這個機會大家坐下來閒聊│（審二卷第214頁）           │
│    │客國│... 主席啊，有話直接切入│                            │
│    │    │，大家不要講客套話。    │                            │
├──┼──┼────────────┼──────────────┤
│    │14：│鄭：副主席，你看有沒有什│當事人均同意此譯文          │
│    │48／│麼看法，話直接切入，現在│（審二卷第216 頁）          │
│    │國  │大家不要說客套話，因為你│                            │
│    │    │甲○○目前是老么啦（吳盛│                            │
│ 12 │    │彬自己也說自己是老么）因│                            │
│    │    │為他們三位都是老前輩啦，│                            │
│    │    │算起來你是新人，而參選的│                            │
│    │    │都是新人（95年10月17 日 │                            │
│    │    │庭呈譯文，審二卷第32 頁 │                            │
│    │    │）。                    │                            │
├──┼──┼────────────┼──────────────┤
│    │15：│黃：要是你認為如何？    │當事人均同意此譯文          │
│ 13 │24／│                        │（審二卷第217頁）           │
│    │客  │                        │                            │
├──┼──┼────────────┼──────────────┤
│    │15：│鄭：要是我覺得，你們每一│當事人均同意此譯文          │
│ 14 │33／│個實力都麼強，每個人都有│（審二卷第217頁）           │
│    │國  │自己的基本盤            │                            │
├──┼──┼────────────┼──────────────┤
│    │15：│鄭：可是就只有三個名額呀│當事人均同意此譯文          │
│ 15 │50／│，要怎麼做喔...         │（審二卷第217頁）           │
│    │國  │                        │                            │
├──┼──┼────────────┼──────────────┤
│    │16：│鄭說：要打戰至少要有六、│當事人均同意此譯文          │
│    │02／│七捆以上，大家看怎麼樣看│（審二卷第218頁）           │
│    │客國│一個兄（面子）讓一點點出│                            │
│    │    │來，三個人不要這麼辛苦，│                            │
│    │    │下雨天還要出來哦！那至於│                            │
│    │    │說怎樣那是另外一回事啦！│                            │
│ 16 │    │是另當別論，為了團結地方│                            │
│    │    │和諧、為了推動市政不要把│                            │
│    │    │氣氛搞壞了。            │                            │
│    │    │                        │                            │
│    │    │鄭說：你就讓賢啦！還是怎│                            │
│    │    │樣（停頓七、八秒）阿彬你│                            │
│    │    │的看法如何？最被看好是你│                            │
│    │    │（審二卷第115 、第218 頁│                            │
│    │    │）。                    │                            │
├──┼──┼────────────┼──────────────┤
│    │17：│鄭：阿彬你的看法如何？目│當事人均同意此譯文          │
│ 17 │00／│前最被看好的就是你，因為│（審二卷第218頁）           │
│    │客  │勝利里是最大的里，沒有參│                            │
│    │    │選人。（審二卷第218頁） │                            │
├──┼──┼────────────┼──────────────┤
│    │17：│鄭：有沒有寶貴意見，大家│當事人均同意此譯文          │
│ 18 │20／│沒有意見，總要有一個人有│（審二卷第219頁）           │
│    │客  │意見                    │                            │
├──┼──┼────────────┼──────────────┤
│    │    │黃說：因為四個人都沒有意│當事人均同意此譯文          │
│    │    │見，認為怎樣可以提出看有│（審二卷第219頁）           │
│    │    │沒有好的辦法，提出來大家│                            │
│    │    │參考一下。              │                            │
│    │17：│                        │                            │
│ 19 │40／│鄭：笑說大家不用看、用看│                            │
│    │客  │就不用說是嗎？          │                            │
│    │    │                        │                            │
│    │    │【18：46】黃說：四個人有│                            │
│    │    │可能退嗎？（審二卷第115 │                            │
│    │    │頁）                    │                            │
├──┼──┼────────────┼──────────────┤
│    │17：│某人發言：因為大家沒有意│當事人均同意此譯文          │
│ 20 │44／│見，是不是你先提出做法  │（審二卷第219頁）           │
│    │客  │                        │                            │
├──┼──┼────────────┼──────────────┤
│    │19：│鄭：志明假如你不退，你在│當事人均同意此譯文          │
│    │03／│多少範圍之內，要讓某一個│（審二卷第219頁）           │
│ 21 │客國│人沒有意願，大家要討論（│                            │
│    │    │眾人討論）              │                            │
├──┼──┼────────────┼──────────────┤
│    │19：│羅說：誰要退先講好，希望│被告戊○○辯解：我是說一個人│
│ 22 │18／│一個人出60萬有可能不可能│60萬是不可能的。            │
│    │客國│？（審二卷第221頁）     │（審二卷第220頁）           │
├──┼──┼────────────┼──────────────┤
│    │19：│某人發言：是不是要怎麼樣│當事人均同意此譯文          │
│ 23 │25／│，大家先講好（有人要求暫│（審二卷第222頁）           │
│    │國  │時關手機）              │                            │
├──┼──┼────────────┼──────────────┤
│    │19：│鄭：我們大家把手機切掉，│當事人均同意此譯文          │
│ 24 │45／│我們君子風度。          │（審二卷第222頁）           │
│    │國  │                        │                            │
├──┼──┼────────────┼──────────────┤
│    │20：│鄭：我是希望大家能，其中│當事人均同意此譯文          │
│    │20／│有一個人能達到共識喔，啊│ （審二卷第222頁）          │
│    │客國│另外三個人也要有這個誠意│                            │
│    │    │啦，希望南苗能夠單純化，│                            │
│    │    │... 這次出席應該不會很高│                            │
│ 25 │    │，不會很高的情況下，４個│                            │
│    │    │人搶３席，在座你們四個人│                            │
│    │    │，死哪一個誰都無法預料啦│                            │
│    │    │，因為沒有人說一定可以上│                            │
│    │    │的啦                    │                            │
├──┼──┼────────────┼──────────────┤
│    │21：│鄭：阿，你們想，堅持要的│當事人均同意此譯文          │
│ 26 │05／│人，要多少              │（審二卷第222頁）           │
│    │客  │                        │                            │
├──┼──┼────────────┼──────────────┤
│    │21：│羅：這樣吧，誰要退先講好│當事人均同意此譯文          │
│    │16／│再來討論，包括外面傳的很│（審二卷第222頁）           │
│    │客  │兇，也不用講誰會當選誰會│                            │
│ 27 │    │落選，我現在跟你說... 現│                            │
│    │    │在沒有別人，不要說民進黨│                            │
│    │    │或國民黨的啦，乙○○是最│                            │
│    │    │高票。                  │                            │
├──┼──┼────────────┼──────────────┤
│    │21：│羅：現在跟你講是還不曾講│當事人均同意此譯文          │
│ 28 │35／│過的，我們就這麼說，民進│（審二卷第222頁）           │
│    │客  │黨喔國民黨喔，          │                            │
├──┼──┼────────────┼──────────────┤
│    │21：│鄭：６月１０日再說      │當事人均同意此譯文          │
│ 29 │53／│                        │（審二卷第222頁）           │
│    │客  │                        │                            │
├──┼──┼────────────┼──────────────┤
│    │21：│羅：我們現在講，看誰要退│當事人均同意此譯文          │
│    │55／│，條件談來，大家談，可不│（審二卷第222頁）           │
│ 30 │客  │可以接受，談出來就要接受│                            │
│    │    │，別說我說話講大話，你比│                            │
│    │    │較溫和，說話比較...     │                            │
├──┼──┼────────────┼──────────────┤
│    │    │  黃：嘿嘿              │當事人均同意此譯文          │
│    │22：│                        │（審二卷第223 頁）          │
│ 31 │24  │                        │                            │
│    │    │                        │                            │
├──┼──┼────────────┼──────────────┤
│    │22：│黃說：第一，你堅持不退；│ 當事人均同意此譯文         │
│    │24／│第二種你可以退也可以不退│ （審二卷第223頁）          │
│ 32 │國客│，第三，你可以退，三種來│                            │
│    │　  │參考（審二卷第223 頁）。│                            │
├──┼──┼────────────┼──────────────┤
│    │22：│黃說：這三種要選擇哪一種│當事人均同意此譯文          │
│ 33 │39／│（審二卷第224 頁）。    │（審二卷第224頁）           │
│    │客  │                        │                            │
├──┼──┼────────────┼──────────────┤
│    │23：│黃說：今天如果談不成也不│當事人均同意此譯文          │
│ 34 │12／│要去外面講，出去以後就開│（審二卷第224頁）           │
│    │國  │始各自打戰，也不要再談了│                            │
├──┼──┼────────────┼──────────────┤
│    │24：│鄭說：我本來上個禮拜有跟│當事人均同意此譯文          │
│ 35 │25／│家榮哥跟阿彬談過。      │（審三卷第225頁）           │
│    │客國│（審二卷第225頁）       │                            │
│    │    │                        │                            │
├──┼──┼────────────┼──────────────┤
│    │24：│鄭：今天不管怎樣你們四位│當事人均同意此譯文          │
│    │36／│在場，如果談成有共識我們│（審二卷第225頁）           │
│    │國  │就進一步談，如果沒有共識│                            │
│ 36 │    │吃完這一餐就回去打戰囉，│                            │
│    │    │但是大家都還是好朋友，這│                            │
│    │    │是二十幾年來，不要說這樣│                            │
│    │    │會得罪人...             │                            │
├──┼──┼────────────┼──────────────┤
│    │25：│黃說：如果你這樣講的話，│當事人均同意此譯文          │
│    │45／│大家還堅持不退，現在我們│（審二卷第225頁）           │
│ 37 │客  │喬一下，看有誰要出來，看│                            │
│    │    │誰有意願嗎？那我們先把這│                            │
│    │    │話談出來。              │                            │
├──┼──┼────────────┼──────────────┤
│    │26：│【26：07】黃說：你問我有│當事人均同意此譯文          │
│    │07／│意願嗎                  │（審二卷第226 頁）          │
│ 38 │客  │                        │                            │
│    │    │【26：13】公訴人捨棄此部│                            │
│    │    │份（審二卷第226 頁）    │                            │
├──┼──┼────────────┼──────────────┤
│    │26：│羅：你肯退嗎？肯現在來講│當事人均同意此譯文          │
│    │40／│。阿彬，你現在講一句話，│（審二卷第226頁）           │
│ 39 │客  │你肯退嗎？你肯退我們再來│                            │
│    │    │講，不然講這些沒有效... │                            │
│    │    │否則的話...讓人看笑話   │                            │
├──┼──┼────────────┼──────────────┤
│    │27：│某人發言：講話不要這麼空│當事人均同意此譯文          │
│    │08／│                        │（審二卷第226頁）           │
│ 40 │客國│羅：你肯的話，再來談全部│                            │
│    │    │都是自己人，如果你可以談│                            │
│    │    │，再來談。              │                            │
├──┼──┼────────────┼──────────────┤
│    │27：│羅說：再說也沒有用、也沒│當事人均同意此譯文          │
│    │24／│有效。                  │（審二卷第226頁）           │
│    │客  │                        │                            │
│    │    │黃說：既然大家不肯退不要│                            │
│ 41 │    │說七、八捆的問題。既然沒│                            │
│    │    │人退，至少要七、八捆以上│                            │
│    │    │。肯有幾個人退，幾個人答│                            │
│    │    │應出多少才肯退。如果有拿│                            │
│    │    │出來看看參考一下。（審二│                            │
│    │    │卷第116 頁）            │                            │
├──┼──┼────────────┼──────────────┤
│    │28：│吳說：譬如說有意願，我來│當事人均同意此譯文          │
│ 42 │44／│開價、四個人都沒有意願，│（審二卷第227至第228頁）    │
│    │客  │那談什麼、有沒道理。（審│                            │
│    │    │二卷第228頁）           │                            │
├──┼──┼────────────┼──────────────┤
│    │28：│鄭：這樣子好不好，我來我│當事人均同意此譯文          │
│    │56／│來，我站在第三者的立場，│（審二卷第228頁）           │
│    │國  │我來開個價，一個人80（停│                            │
│    │    │頓）給一個人退的人...， │                            │
│ 43 │    │當還有空間，一個人80..你│                            │
│    │    │認為可以嗎？（審二卷第22│                            │
│    │    │8頁）                   │                            │
├──┼──┼────────────┼──────────────┤
│    │29：│鄭說：一個人80萬        │當事人均同意此譯文          │
│    │30／│羅說：我沒意見（審二卷第│（審二卷第229頁）           │
│    │客  │229 頁）。              │                            │
│ 44 │    │鄭說：一個人80 。       │                            │
│    │    │羅說：可以我沒意見、不怕│                            │
│    │    │。（審二卷第116 、第229 │                            │
│    │    │頁）                    │                            │
├──┼──┼────────────┼──────────────┤
│    │30：│鄭說：有無意見，副主席、│乙○○意見內容如下：        │
│    │03／│有無什麼意見？沒關係。  │我的看法不是50、60的問題，既│
│    │客  │                        │然大家想戰，就戰一次，大家有│
│    │    │張說：大家都說會贏就戰一│把握贏，大家就戰一次，就會有│
│    │    │次、是我的看法、你說80  │勝負，你說80後來加到100 或者│
│    │    │、100 或者150 多此一舉。│150 多此一舉，謝謝（95年10月│
│ 45 │    │（見審三卷第22頁）      │17日庭呈譯文，審二卷第28頁、│
│    │    │                        │審三卷第21頁）              │
├──┼──┼────────────┼──────────────┤
│    │30：│羅說：跟你說就是沒人選。│當事人均同意此譯文          │
│    │46／│張說：阿勝這一次，...， │（審二卷第230頁）           │
│ 46 │客  │就我所知，阿勝說過2 次。│                            │
│    │    │（審二卷第229頁）       │                            │
├──┼──┼────────────┼──────────────┤
│    │31：│張：講價講價，就是明顯  │被告乙○○辯解：客家話語音為│
│ 47 │08／│講。（審三卷第25頁）    │「講價講價」，意思是當時、剛│
│    │客  │                        │才（審三卷第24頁）。講價講價│
├──┼──┤                        │，國語聽起來好像是講價講價，│
│    │31：│                        │但是客語的意思是當時、剛才，│
│    │11／│                        │而非講價錢。我的意思就是於31│
│    │客  │                        │：08「剛才講的就是明天例行的│
│    │    │                        │開始，但是後面有什麼細節我就│
│ 48 │    │                        │不知道」因為客語講價講價就是│
│    │    │                        │剛才的意思，不是講價錢的意思│
│    │    │                        │。（審三卷第25頁）          │
├──┼──┼────────────┼──────────────┤
│    │31：│鄭：... 我從你們各位當中│當事人均同意此譯文          │
│    │19／│得到的資料，... ，你們四│（審三卷第25頁）            │
│    │客國│位從來沒有面對面談過，四│                            │
│    │    │個人面對面談... 今天的事│                            │
│ 49 │    │情不管有成也好，有共識也│                            │
│    │    │好，或者是沒有，我也希望│                            │
│    │    │說，如果沒有今天開始回去│                            │
│    │    │以後，大家就為自己的6 月│                            │
│    │    │10日當選的票好好打拚，你│                            │
│    │    │們每人說一句話，雜七雜八│                            │
│    │    │每次都說一次話          │                            │
├──┼──┼────────────┼──────────────┤
│    │32：│鄭說：阿彬、副主席、阿勝│當事人均同意此譯文          │
│    │12／│跟我說的。你們四位都沒有│（審三卷第26頁              │
│    │客  │好坐下來談過，那我是站在│                            │
│ 50 │    │雞婆的立場，因為你們都是│                            │
│    │    │我的兄弟所以我們才坐近來│                            │
│    │    │談。（審三卷第26頁）    │                            │
├──┼──┼────────────┼──────────────┤
│    │32：│某人發言：這是不是阿勝仔│當事人均同意此譯文          │
│    │43／│跟你說？我跟你講喔....  │（審三卷第26頁）            │
│ 51 │客  │張：大家既然都已登記下去│                            │
│    │    │了，也不是叫誰退因為選舉│                            │
│    │    │這東西大家也不是很有把握│                            │
│    │    │。                      │                            │
├──┼──┼────────────┼──────────────┤
│    │33：│鄭：我跟你講絕對沒有把握│當事人均同意此譯文          │
│ 52 │15／│。                      │（審二卷第117 頁）          │
│    │國  │                        │                            │
├──┼──┼────────────┼──────────────┤
│    │33：│張說：誰都沒有把握一定贏│被告乙○○辯解：我說的是「誰│
│    │16／│，現在只要有一個人退出就│都沒有把握一定贏，現在就一個│
│    │客  │好。80、100 、150 、200 │事情來講，這樣談下去最後還是│
│    │    │，這樣談下去，還是沒有人│沒有一個人退」（審三卷第26頁│
│ 53 │    │退。我們三個人比較單純，│）                          │
│    │    │阿彬是否受到挾持才出來參│                            │
│    │    │選，壓力有多大，或者隨時│                            │
│    │    │都會走掉。（審三卷第31頁│                            │
│    │    │）                      │                            │
├──┼──┼────────────┼──────────────┤
│    │33：│張說：談到錢就是是是非非│當事人均同意此譯文          │
│    │42／│，我私下的看法就是這樣。│（審三卷第31頁）            │
│ 54 │客國│（審三卷第31頁）        │                            │
│    │    │                        │                            │
├──┼──┼────────────┼──────────────┤
│    │34：│某人發言：阿志明說，就是│當事人均同意此譯文          │
│ 55 │20／│沒有人要退麻            │（審三卷第32頁）            │
│    │客  │                        │                            │
├──┼──┼────────────┼──────────────┤
│    │34：│鄭：...另當別論我不管啦 │當事人均同意此譯文          │
│    │32／│我最主要來聽你們意見，不│（審三卷第32頁）            │
│    │客國│知道你的意見是怎樣，他的│                            │
│ 56 │    │意見又是怎樣，他的意見又│                            │
│    │    │怎樣，這種情況之下，我只│                            │
│    │    │有來當個大笨蛋，請大家出│                            │
│    │    │來坐聊，四位候選人面對面│                            │
├──┼──┼────────────┼──────────────┤
│    │35：│鄭：你如果是有怎樣，不要│當事人均同意此譯文          │
│    │04／│你又怎樣他又怎樣，說實在│（審三卷第32頁）            │
│ 57 │客  │的，我講，話傳話並不是話│                            │
│    │    │了。                    │                            │
├──┼──┼────────────┼──────────────┤
│    │35：│鄭：有什麼事情我們就面對│當事人均同意此譯文          │
│    │15／│面講通，不要透過第三者，│（審三卷第32頁）            │
│ 58 │國  │透過第三者傳話已不是話了│                            │
│    │    │。                      │                            │
├──┼──┼────────────┼──────────────┤
│    │35：│鄭：所以今天晚上，我本來│當事人均同意此譯文          │
│    │26／│要挑明天晚上的，我剛好遇│（審三卷第32頁）            │
│ 59 │客國│到阿勝，反正就將就今天晚│                            │
│    │    │上... 將就大家坐近來。  │                            │
├──┼──┼────────────┼──────────────┤
│    │35：│張：我覺得我很單純..    │當事人均同意此譯文          │
│ 60 │47  │                        │（審三卷第32頁）            │
│    │／客│                        │                            │
├──┼──┼────────────┼──────────────┤
│    │36：│鄭：好啦... 話又講回來，│當事人均同意此譯文          │
│    │00／│說不定他們三個要攪他也不│（審三卷第33頁）            │
│    │客  │見得，說不定你們三個要攪│                            │
│ 61 │    │他也不見得，說不定你們三│                            │
│    │    │個要攪他也不見得，所以我│                            │
│    │    │講選舉這個東西啊        │                            │
├──┼──┼────────────┼──────────────┤
│    │36：│張：選舉這個東西真難講，│當事人均同意此譯文          │
│    │20／│說不定有人上有人下，最起│（審三卷第33頁）            │
│ 62 │客  │碼我們三人有共識，一個人│                            │
│    │    │代表出去說話，轉達下來都│                            │
│    │    │會這著這樣做。          │                            │
├──┼──┼────────────┼──────────────┤
│    │36：│鄭：今天是我來講話，或者│當事人均同意此譯文          │
│    │45／│乙○○來說，阿勝講話也好│（審三卷第33頁）            │
│    │客國│，阿彬講的也好，今天講的│                            │
│    │    │話純屬閒聊，做參考而已，│                            │
│ 63 │    │我們也沒什麼利用的，說不│                            │
│    │    │定我今天說的話會得罪四位│                            │
│    │    │，... 有得罪的話請多包含│                            │
│    │    │。                      │                            │
├──┼──┼────────────┼──────────────┤
│    │37：│羅說：不要用政治語言搪塞│當事人均同意此譯文          │
│    │19／│，我們三個人都能接受。可│（審三卷第34頁）            │
│ 64 │國  │能我們三個人比較常接觸，│                            │
│    │    │我們的立場就是如此。（審│                            │
│    │    │三卷第34頁）            │                            │
├──┼──┼────────────┼──────────────┤
│    │37：│張：我講了我就直講，要你│當事人均同意此譯文          │
│ 65 │54／│就回答，你也知道阿盛要多│（審三卷第34頁）            │
│    │客  │少，我們不分彼此。      │                            │
├──┼──┼────────────┼──────────────┤
│    │38：│羅：對                  │當事人均同意此譯文          │
│ 66 │07／│                        │（審三卷第34頁）            │
│    │客  │                        │                            │
├──┼──┼────────────┼──────────────┤
│    │38：│張：共同處理... 因為他說│當事人均同意此譯文          │
│    │08／│大家動作要一致【38：14】│（審三卷第34頁）            │
│ 67 │客  │所以我們講的也很實在，我│                            │
│    │    │們選戰也會一致。        │                            │
├──┼──┼────────────┼──────────────┤
│    │38：│羅：... 他講的跟我講的是│當事人均同意此譯文          │
│ 68 │28／│一樣的，談也一樣，你什麼│（審三卷第34頁）            │
│    │客  │都好。                  │                            │
├──┼──┼────────────┼──────────────┤
│    │38：│張：當然了，登記下去南苗│當事人均同意此譯文          │
│ 69 │44／│地區的都有份，有登記的都│（審三卷第34頁）            │
│    │客  │有份                    │                            │
├──┼──┼────────────┼──────────────┤
│    │38：│鄭：阿彬，你不要安靜的不│當事人均同意此譯文          │
│    │58／│講話，我是藉兄哥的立場藉│（審三卷第34頁）            │
│    │客國│個面子講話，我們倆談的蠻│                            │
│    │    │多的，有什麼意見你就談出│                            │
│    │    │來，... 你們現在三個，再│                            │
│    │    │怎麼也是現任的啦... ，你│                            │
│ 70 │    │叫他們三人退，... 你們已│                            │
│    │    │經戰很久才到今天... ，現│                            │
│    │    │在是不是可以，（停頓）不│                            │
│    │    │好意思，不好意思（鄭向吳│                            │
│    │    │盛彬道歉）（甲○○等稱不│                            │
│    │    │會不會），我先把醜話說在│                            │
│    │    │前面喔，我先自請處分半杯│                            │
│    │    │，是不是可以再加一點一點│                            │
│    │    │【40：23】讓一下，忍四年│                            │
│    │    │，你們三個人去拼，是不是│                            │
│    │    │我講的話你聽的懂... （眾│                            │
│    │    │人討論）                │                            │
├──┼──┼────────────┼──────────────┤
│    │40：│吳：我上次就被人打一次，│當事人均同意此譯文          │
│    │49／│還有呼吸沒有死掉，再給人│（審三卷第35頁）            │
│    │客  │家打一次也不會怕，除非打│                            │
│    │    │死掉，不然很難，如果沒有│                            │
│    │    │被打死，四年後還是一條好│                            │
│    │    │漢，四年前我就準備四年後│                            │
│    │    │的事情，我也不是被人嚇大│                            │
│ 71 │    │的，上次四個人打我，我都│                            │
│    │    │不會痛，不要說這次三個人│                            │
│    │    │，我每次都說要談大家都做│                            │
│    │    │平高的椅子，沒有說你比較│                            │
│    │    │高我就比較低（鄭：今天一│                            │
│    │    │樣高，笑）不好意思，代表│                            │
│    │    │，我的意思大家體諒，當然│                            │
│    │    │你們是代表還有副主席，我│                            │
│    │    │是老百姓，現在是參選人。│                            │
├──┼──┼────────────┼──────────────┤
│    │41：│黃：為了你我有說，登記下│ 當事人均同意此譯文         │
│    │57／│來，我有找主席、副主席講│（審三卷第35頁）            │
│    │客  │... 我有去你家說我們三股│                            │
│ 72 │    │登記下來就是要戰，不可能│                            │
│    │    │化成2 股，我同主席、副主│                            │
│    │    │席講過，大家登記就是要打│                            │
│    │    │這一戰，沒有協商的餘地，│                            │
│    │    │但是今天還是要感謝你。  │                            │
├──┼──┼────────────┼──────────────┤
│    │42：│鄭：不會，不會，我還是為│ 當事人均同意此譯文         │
│    │35／│了南苗，我希望大家能在一│（審三卷第35頁）            │
│    │客國│團和氣的情況之下，我上禮│                            │
│ 73 │    │拜有跟他2 人講過，哪天我│                            │
│    │    │來招集，其實我表達不了什│                            │
│    │    │麼... ，我還是要把你們四│                            │
│    │    │個人大家坐在一起，把個人│                            │
│    │    │己見表達出來。          │                            │
├──┼──┼────────────┼──────────────┤
│    │43：│張說：其實我們三個人非常│當事人均同意此譯文          │
│    │18／│樂意，沒有誰打誰的意思。│（審三卷第35頁）            │
│ 74 │客  │說不定我跟甲○○配，說不│                            │
│    │    │定戊○○跟甲○○配，說不│                            │
│    │    │定丙○○跟我配，都有可能│                            │
│    │    │的事。（審二卷第117頁） │                            │
├──┼──┼────────────┼──────────────┤
│    │44：│鄭：選舉是不擇手段，憑良│當事人均同意此譯文          │
│    │08／│心話來講，勝者為王敗者為│（審三卷第35頁）            │
│    │國  │寇，我也落選過，我把我的│                            │
│ 75 │    │經驗告訴你們在座的四位。│                            │
│    │    │（95年10月17日庭呈譯文，│                            │
│    │    │審二卷第41頁）          │                            │
│    │    │                        │                            │
├──┼──┼────────────┼──────────────┤
│    │44：│羅：實在講... 客觀的條件│當事人均同意此譯文          │
│    │25／│大家來談，到這時後大家還│（審三卷第36頁）            │
│ 76 │客  │不團結的話... 共產黨都..│                            │
│    │    │.                       │                            │
├──┼──┼────────────┼──────────────┤
│    │45：│張：其實我們三人都非常樂│當事人均同意此譯文          │
│ 77 │03／│意，心裡面也能接受挑戰  │（審三卷第36頁）            │
│    │國  │                        │                            │
├──┼──┼────────────┼──────────────┤
│    │45：│羅：對呀                │當事人均同意此譯文          │
│ 78 │12  │                        │（審三卷第36頁）            │
├──┼──┼────────────┼──────────────┤
│    │45：│張：但是你今天，但也是可│當事人均同意此譯文          │
│    │15／│以發表心裡面感受，大家坐│（審三卷第36頁）            │
│    │客  │下來聊，是現在抒發管道，│                            │
│ 79 │    │大家坐下來聊，一個溝通的│                            │
│    │    │管道，是不是，可以？【45│                            │
│    │    │：28】（有人插話，不詳）│                            │
│    │    │，可以，我們就可以... ，│                            │
│    │    │不可以，沒有關係。      │                            │
├──┼──┼────────────┼──────────────┤
│    │45：│鄭：話說回來，你們三過或│當事人均同意此譯文          │
│    │35／│四個都一樣，如果你們今天│（審三卷第36頁）            │
│ 80 │客國│四個有人能讓，... 你們四│                            │
│    │    │個人中誰肯讓，讓一點應該│                            │
│    │    │沒有什麼關係... 你讓給羅│                            │
│    │    │志明是不可能的事情。    │                            │
├──┼──┼────────────┼──────────────┤
│    │47：│黃：南區要協商很難，錢是│當事人均同意此譯文          │
│    │11／│第二個問題，面子是一個問│（審三卷第37頁）            │
│ 81 │客  │題，選舉四年只選一次，這│                            │
│    │    │場戰太單純也沒什麼意義（│                            │
│    │    │95年10月17日庭呈譯文，審│                            │
│    │    │二卷第29頁）            │                            │
├──┼──┼────────────┼──────────────┤
│    │47：│鄭：我希望你們在坐四位，│當事人均同意此譯文          │
│    │47／│不要為了面子，面子值多少│（審三卷第37頁）            │
│    │客國│錢，【47：54】實質上市民│                            │
│    │    │代表實質上得到的，我看其│                            │
│    │    │中你們三位，其中有一位比│                            │
│    │    │較有人比死人悠哉【48：13│                            │
│    │    │】... 包含阿彬我要再講，│                            │
│    │    │你先進入代表會你是菜鳥  │                            │
│    │    │... 市民代表的工作就是喝│                            │
│    │    │酒、賭博、上酒家不能當主│                            │
│    │    │公業，那已經是過去的事情│                            │
│    │    │了，你們當選的現在不見得│                            │
│    │    │不會下來，新進的不見得選│                            │
│    │    │不上，要擠進這個門檻，【│                            │
│    │    │49：30】... 人家現任要出│                            │
│ 82 │    │5 分或3 分力量，那你可能│                            │
│    │    │要出到8 分的力量，是不是│                            │
│    │    │你們可以協調一下，不見得│                            │
│    │    │，現任的不會不下臺，也不│                            │
│    │    │見得新人就沒有這麼一天，│                            │
│    │    │【50：00】... ，你們選舉│                            │
│    │    │壓力很大，如果加2 人壓力│                            │
│    │    │就不會這麼大，選舉最重要│                            │
│    │    │的就是票仔，現在我們就講│                            │
│    │    │票的事情，勝利里里長沒人│                            │
│    │    │選舉單純，【50：45】.. .│                            │
│    │    │，南苗3 里西線無戰事... │                            │
│    │    │要如何爭如何打.. 問 題就│                            │
│    │    │來了【51：11】目前你們勝│                            │
│    │    │利里... （ 分析選情）.. │                            │
│    │    │這種情形下一定要下一個不│                            │
│    │    │要心裡想誰會下誰會上，當│                            │
│    │    │然每個人有勝算...       │                            │
│    │    │                        │                            │
├──┼──┼────────────┼──────────────┤
│    │54：│吳說：全部都是哥哥，做過│被告甲○○辯解：關於150 並不│
│    │45／│主席、副主席都做過，就是│是150 萬，在所有紀錄裡面都多│
│    │客國│你們想叫我讓一屆，我想做│「萬」，我的意思是150 ，我從│
│    │    │、我也希望你們讓我做四年│頭到尾跟他們三人都沒有協商這│
│    │    │，我這句話敢講，你們不見│件事，我刻意講150 ，而非150 │
│    │    │得可以講，甚至叫我發誓我│萬，散會時我跟丁○○講說他們│
│ 83 │    │都敢，四年做了我就不要，│被我耍了，我說150 元，這150 │
│    │    │我也不是空講（譯：空口無│跟搓湯圓沒有關係。（審三卷第│
│    │    │憑）我也希望如果有這個機│38、39頁）反過來說，若是150 │
│    │    │會給我，我可以講到150 、│萬，4 個人搓湯圓的話，那150 │
│    │    │至於要怎樣我不予置評。只│萬要給誰？那我要發450 萬給其│
│    │    │是說有這個機會我可以開（│他三人，這是不合邏輯的，也沒│
│    │    │講）150 ，不要說大家都不│有價值（審三卷第39頁）      │
│    │    │公道（譯：立足點公平意思│                            │
│    │    │），我釋出善意，可以開到│                            │
│    │    │150 沒關係（審二卷第11 7│                            │
│    │    │頁）                    │                            │
├──┼──┼────────────┼──────────────┤
│    │56：│鄭：這句話我不太願意講，│當事人均同意此譯文          │
│    │40／│所以，不要說誰上誰下，萬│（審三卷第39頁）            │
│    │國  │一如果計算錯誤，等到6 月│                            │
│    │    │10日那天才後悔，大家都已│                            │
│ 84 │    │經上了，我也希望你們四位│                            │
│    │    │通通上，但那幾乎是不可能│                            │
│    │    │... 那今天阿彬也已經在你│                            │
│    │    │們三個前面講過這句話，他│                            │
│    │    │開出的150               │                            │
├──┼──┼────────────┼──────────────┤
│    │57：│吳：你們是怎麼樣，我沒有│當事人均同意此譯文          │
│ 85 │45／│關係，譬如他們有說80，我│（審三卷第39頁）            │
│    │客國│150可以。               │                            │
├──┼──┼────────────┼──────────────┤
│    │    │【57：55】鄭：我每一次就│當事人均同意此譯文          │
│    │    │當傻瓜沒有關係，而每次都│（審三卷第40頁）            │
│    │    │聽你的聽他的總是在說他人│                            │
│    │    │長短，那由我今天請各位喝│                            │
│    │    │酒閒談，首先要感謝各位給│                            │
│ 86 │    │我面子，今天閒談有共識也│                            │
│    │    │好，如果沒有共識，大家今│                            │
│    │    │天回去之後，還有一個多月│                            │
│    │    │的時間大家可以好好的拼，│                            │
│    │    │就沒有人要退，講這些沒有│                            │
│    │    │用。（95年10月17日庭呈譯│                            │
│    │    │文，審二卷第43、第44頁）│                            │
│    │    │、（審三卷40頁）        │                            │
│    │    │【58：48】口齒不清...   │                            │
├──┼──┴────────────┴──────────────┤
│    │ 本院勘驗結果，以下部份若要引為證據，以丁○○提出之95年12月8│
│    │ 日附件之一B 部分內容為準。                                 │
│    │【1 ：13：54】鄭：各位候選人，謝謝各位、兄弟我今天先給各位祝│
│    │福，今天沒有達成共識，希望各位兄弟回去之後，好好的努力拼！6 │
│    │月10日之後大家都還是好兄弟！也希望落選的祝福當選的！        │
│    │【1：15：01】鄭問甲○○：為什麼提不起精神？要開戰囉...      │
│    │【1 ：21：21】鄭：選民是選賢與能。誰會當選、誰不會當選！要看│
│    │一個星期的時間變化！在我看來（選情分析討論），阿彬你是最強的│
│    │，因為你的勝利里沒有人出來參選，而你的本里有2 千多票，你要拜│
│ 87 │託他們，不要去你們那邊（勝利里）挖票；戊○○你也當過主席，你│
│    │上一屆掉車尾，要小心喔；乙○○你的攤販協會是否反對你？有支持│
│    │你嗎？；丙○○你的謝家庄及眷村已經沒票囉！注意喔！          │
│    │【1 ：25：30】鄭：各位四位代表，我丁○○非常感謝各位，今天晚│
│    │上那麼捧場，有成沒成是另外一回事。為了地方的發展和建設請支持│
│    │。如果這兩天，還有談的空間，需要我幫忙的話，哈哈... 。大家還│
│    │有沒有寶貴的意見？（大家一致沒有意見）                      │
│    │【1 ：27：50】鄭：散會之後，至餐廳門口遇到一位老朋友（姓楊）│
│    │，一桌的人我特別介紹甲○○、戊○○、乙○○給楊先生認識（因為│
│    │他也是南苗地區的選民）請楊先生支持新人甲○○（後面接一句話：│
│    │換人做做看）                                                │
│    │【1 ：32：18】（甲○○要回去了）鄭：我問他需要我載他回去嗎？│
│    │（他答應了，住苗栗市○○街在行車中甲○○提到：戊○○、乙○○│
│    │他們說的話能聽嗎？；甲○○他也說：這一次也會拼到底！）丁○○│
│    │也對甲○○說：誰當選都是我的好朋友，落選也是我的好兄弟。    │
├──┼──────────────────────────────┤
│    │1.本附表所示譯文之時間，乃取其大概經過之時間。              │
│附註│2.本附表被告丁○○發言部分以「鄭」表示；乙○○以「張」表示；│
│    │  丙○○以「黃」表示；戊○○以「羅」表示；甲○○以「吳」表示│
│    │  。                                                        │
│    │3.「某人發言」係指檢辯雙方認此非構成要件，本院不堪驗發言主體│
│    │  。                                                        │
│    │4.「當事人均同意此譯文」係指被告等於審理時表示同意勘驗結果，│
│    │  或認此部份不需勘驗，而同意檢察官提出之譯文內容。          │
│    │5. 編號87號部分，檢察官未提出錄音譯文亦表示不引此段為證據。 │
│    │   本院認本段若要引為證據，以被告丁○○提出之95年12月8 日附 │
│    │   件一之B 部分為認定內容（審三卷第40、第41頁）。           │
└──┴──────────────────────────────┘
附表二：
┌─────┬───────────┬───────────┬──────────┐
│比較法條  │舊法於本案適用之法律效│新法於本案適用之法律效│依「從舊從輕」原則比│
│          │果                    │果                    │較結果              │
├─────┼───────────┼───────────┼──────────┤
│刑法第47條│依修正前之刑法第47條之│依修正後刑法第47條第1 │被告故意犯本案之罪，│
│          │規定，應適用累犯之規定│項之規定，應適用累犯之│不論新舊法均構成累犯│
│          │，加重本刑至2分之1。  │規定，加重本刑至2分之1│，不生新法較有利於行│
│          │                      │。                    │為人之情形。不生新舊│
│          │                      │                      │法比較之問題。      │
├─────┼───────────┼───────────┼──────────┤
│新刑法第67│依修正前之刑法第68條之│依修正後刑法第67條之規│比較修正前後之罰金刑│
│條、修正前│規定，罰金刑加減者，僅│定，罰金刑加減者，其最│加減，以95年7 月1日 │
│刑法第68條│加減其最高度。        │高度及最低度同加減之。│修正公布施行之規定，│
│（此涉及酌│                      │                      │較有利於被告。      │
│減時，併科│                      │                      │                    │
│罰金部分之│                      │                      │                    │
│最低度刑是│                      │                      │                    │
│否同減之。│                      │                      │                    │
│）        │                      │                      │                    │
├─────┼───────────┼───────────┼──────────┤
│刑法第36條│依修正前之刑法第36第3 │依修正後之刑法第36條之│比較修正前後之褫奪公│
│          │款之規定，褫奪公權者，│規定，已刪除褫奪行使選│權之資格，以95年7 月│
│          │褫奪其行使選舉、罷免、│舉、罷免、創制、複決四│1 日修正公布施行之規│
│          │創制、複決四權之資格。│權之資格。            │定，較有利於被告。  │
├─────┼───────────┼───────────┼──────────┤
│刑法第42條│依修正前之刑法第42條第│依修正後之刑法第42條第│比較修正前後之罰金易│
│關於易服勞│2 項但書之規定，易服勞│3 項之規定，易服勞役期│服勞役折算標準，以95│
│役期限之規│役期限不得逾6 個月。  │限不得逾1 年。        │年7 月1 日修正公布施│
│範        │                      │                      │行前之規定，較有利於│
│          │                      │                      │被告。              │
│          │                      │                      │（因本案法定罰金刑經│
│          │                      │                      │酌減後，最低刑度為新│
│          │                      │                      │台幣1 百萬元，超過新│
│          │                      │                      │法下有期徒刑6 個月易│
│          │                      │                      │科罰金最高折算標準之│
│          │                      │                      │54萬元，必定以罰金總│
│          │                      │                      │額與有期徒刑比例折算│
│          │                      │                      │，故不予比較易服勞役│
│          │                      │                      │之折算標準）        │
├─────┴───────────┴───────────┴──────────┤
│一、綜合比較全部罪刑結果：                                                      │
│    本案綜其全部罪刑，比較關於之罰金刑加減之規範、褫奪公權之效果，修正後刑法較修│
│    正前之刑法規定有利於被告，自應依刑法第2 條第1 項但書之規定，一體適用修正後（│
│    即裁判時）之刑法規定。                                                      │
│二、關於易刑處分之比較：                                                        │
│    經比較關於罰金易服勞役之期限，修正後之刑法並無較修正前之刑法規定有利於被告，│
│    應依刑法第2 條第1 項前段之規定，適用修正前（即行為時）刑法關於罰金易服勞役期│
│    限之規定（依臺灣高等法院暨所屬法院95年度法律座談會刑事類提案第3 號研討結果，│
│    認易刑處分不包括在「綜其全部罪刑之結果而為比較」之範圍內，可割裂分別適用，適│
│    用最有利於行為人之法律）。                                                  │
└────────────────────────────────────────┘
附錄本判決論罪科刑法條
公職人員選舉罷免法第89條第1項
對於候選人或具有候選人資格者，行求期約或交付賄賂或其他不
正利益，而約其放棄競選或為一定之競選活動者，處3 年以上10
年以下有期徒刑，併科新臺幣2 百萬元以上2 千萬元以下罰金。
公職人員選舉罷免法第98條第3項
犯本章之罪或刑法分則第6 章之妨害投票罪，宣告有期徒刑以上
之刑者，並宣告褫奪公權。
